
# Feuilles attaquées

Définir ce qu'on entend pas feuilles attaquées ...

Évaluer si le nombre de feuilles ayant subi des attaques d'insectes diffèrent significativement selon la méthode de contrôle appliquée.

Jeu de données `kam.csv` qui contient différentes mesures dont les **nombres de feuilles attaquées**, comptés en 4 séances.

On pourrait également évaluer si les différentes méthodes ont des intensités d'attaques sur les feuilles significativement différentes avec le temps. On comparera les effets des méthodes séance par séance, puis à l'aide d'une figure on appréciera s'il y a une évolution en fonction du temps.  


```{r message=FALSE, warning=FALSE, echo=FALSE}
library("ggpubr")
library("agricolae")
library("car")
library("rstatix")
library("Rmisc")
library("tidyverse")
library("emmeans")
```

## Les données

```{r message = FALSE, warning = FALSE}
df <- read_csv("data/kam.csv")
df <- df %>% 
  mutate(id = rep(1:8, 4), .before = 1, seance = factor(seance),
         methode = factor(methode, levels = c("Temoin", "Filet-anti-insectes", "Lutte-mecanique", "Cigogne-50-EC")), 
         bloc = factor(bloc)) %>% 
  select(id, seance, bloc, methode, nfa) %>% 
  mutate(id = factor(id))
```

Le tableau est déjà structuré en format long en Excel. J'ai ajouté un identifiant (`id`) pour les échantillons des seances.

Afficher quelques lignes aléatoires par methode pour visualiser le dataframe :

```{r message = FALSE, warning = FALSE}
set.seed(123)
df %>% sample_n_by(seance, methode, size = 1)
```


## Visualisation boxplots

```{r fat-boxplot}
bxp <- ggplot(df, aes(x = methode, y = nfa, fill = methode)) +
  geom_boxplot() +
  facet_grid(seance ~ .) +
  ylab("Nombre de feuilles attaquées") +
  #theme(axis.text.x = element_text(angle = 45, color = "black", vjust = 1, hjust = 1)) +
  theme_bw()
bxp
```

Il y a des variations notables entre les méthodes et également d'une seance à l'autre.

## Détection des observations aberrantes extrêmes

```{r}
df_out <- df %>%
  group_by(seance, methode) %>%
  identify_outliers(nfa)
df_out
```

=> Pas d'observation aberrante extrême pour toutes les seances.


## L'ANOVA

Vu le nombre d'observations (trop faible nombre de répétitions) et le type de données (décomptes), je pense que les conditions de l'ANOVA ordinaire (surtout la normalité de la distribution), ne sont pas reunies. En pareil cas selon mes lectures sur les forums de discussion en la matière, il est plus indiqué d'utiliser la distribution de Poisson ou un test de Chi-carré.

J'utilise donc le modèle linéaire général `glm()` de type Poisson pour dresser le tableau de l'ANOVA. 


### Séance 1 (1ère semaine de mesure)

#### Le modèle

```{r}
df1 <- df %>% filter(seance == "Semaine 1")
lm1 <- glm(nfa ~ methode, data = df1, family = poisson)
Anova(lm1)
```

La p-value < 0.05 => différence très significative entre les effets des méthodes de contrôle sur le nombre de feuilles attaquées à la Semaine 1.


#### Comparaisons par paires

La fonction `emmeans()` du package du même nom, computes estimated marginal means (EMMs) for specified factors or factor combinations in a linear model; and optionally, comparisons or contrasts among them. EMMs are also known as least-squares means.

The following obtains estimates and associated t statistics comparing each of these with the average of the others. En dernière colonne j'ajoute des numéros pour identifier les paires de comparaisons (les contrastes).

```{r}
pwc_lm1 = emmeans::emmeans(lm1, ~ methode)
(cm1 <- pairs(pwc_lm1) %>% as_tibble() %>% 
    mutate(no_contrast = c("Contraste 1", "Contraste 2", "Contraste 3", "Contraste 4", "Contraste 5", "Contraste 6")))
```

Cette classification établie une différence significative entre les effets de la méthode Témoin et de la lutte mécanique (Contraste 2). 

```{r fat1-pwc}
plot(pairs(pwc_lm1))
```

> **NB**
>
> **Pour vous faciliter la lecture de la figure cidessus, les éléments d'une paire comparée ne sont significativement différents que lorsque la bande grisée (le point noir est la moyenne et la bande limite l'intervalle de confiance de la moyenne), ne croise pas la ligne imaginaire verticale passant par zéro.**

Je calcule les moyennes et écart-types et j'ajoute une colonne à la main pour constituer les groupes.

```{r}
(cm1_moy <- summarySE(df1, 
                     measurevar = "nfa", 
                     groupvars = "methode") %>% 
   data.table::setorder(-nfa))
```

```{r}
(cm1_moy <- cm1_moy %>% mutate(groups = c("a", "ab", "ab", "b")))
```

=> Du moment où cette méthode ici est faite à la main, très facile de se tromper. Toujours se référer à la figure et au tableau des contrastes.

Sous forme graphique ...

```{r fat1-barplot}
ggplot(data = cm1_moy, mapping = aes(x = methode, y = nfa)) +
  geom_bar(stat = "identity", color = "blue", fill = "grey", width = 0.5) +
  #geom_errorbar(aes(ymin = nfa - ci, ymax = nfa + ci), width =.1) +
  geom_text(aes(label = groups), vjust = -0.5, size = 4) +
  #ylim(0, 13) +
  xlab("Méthodes") + ylab("Nombre de feuilles attaquées") +
  #theme(axis.text.x = element_text(angle = 45, color = "black", vjust = 1, hjust = 1)) +
  theme_bw()
```

=> Deux barres partageant les mêmes lettres sont des méthodes dont les effets ne sont pas significativement différents.

La méthode d'analyse sera la même pour toutes les semaines sauf pour la hauteur des plant, variable quantitative continue, pour laquelle on vérifiera les hypothèses de l'ANOVA pour l'appliquer. Il se peut qu'il y ait moins de commentaires désormais ...


### Séance 2 (2è semaine de mesure)

#### Le modèle

```{r}
df2 <- df %>% filter(seance == "Semaine 2")

(df2_out <- df2 %>%
  identify_outliers(nfa))
```


```{r}
lm2 <- glm(nfa ~ methode, data = df2, family = poisson)
Anova(lm2)
```

La p-value < 0.05 => différence très significative entre les effets des méthodes de contrôle sur le nombre de feuilles attaquées à la Semaine 2.


#### Comparaisons par paires

```{r}
pwc_lm2 = emmeans::emmeans(lm2, ~ methode)
(cm2 <- pairs(pwc_lm2) %>% as_tibble() %>% 
    mutate(no_contrast = c("Contraste 1", "Contraste 2", "Contraste 3", "Contraste 4", "Contraste 5", "Contraste 6")))
```

Cette classification établie une différence significative entre les effets pour les contrastes 3, 4 et 6. 

```{r fat2-pwc}
plot(pairs(pwc_lm2))
```

Moyennes et cart-type et ajout d'une colonne à la main pour constituer les groupes.

```{r}
(cm2_moy <- summarySE(df2, 
                     measurevar = "nfa", 
                     groupvars = "methode") %>% 
   data.table::setorder(-nfa))
```

```{r}
(cm2_moy <- cm2_moy %>% mutate(groups = c("a", "b", "bc", "c")))
```

Sous forme graphique ...

```{r fat2-barplot}
ggplot(data = cm2_moy, mapping = aes(x = methode, y = nfa)) +
  geom_bar(stat = "identity", color = "blue", fill = "grey", width = 0.5) +
  #geom_errorbar(aes(ymin = nfa - ci, ymax = nfa + ci), width =.1) +
  geom_text(aes(label = groups), vjust = -0.5, size = 4) +
  #ylim(0, 13) +
  xlab("Méthodes") + ylab("Nombre de feuilles attaquées") +
  #theme(axis.text.x = element_text(angle = 45, color = "black", vjust = 1, hjust = 1)) +
  theme_bw()
```


### Séance 3 (3è semaine de mesure)

#### Le modèle

```{r}
df3 <- df %>% filter(seance == "Semaine 3")

(df3_out <- df3 %>%
  identify_outliers(nfa))
```

=> Une observation supposée extrême, mais je ne l'exclue pas.

```{r}
lm3 <- glm(nfa ~ methode, data = df3, family = poisson)
Anova(lm3)
```

La p-value < 0.05 => différence très significative entre les effets des méthodes de contrôle sur le nombre de feuilles attaquées à la Semaine 3.


#### Comparaisons par paires

```{r}
pwc_lm3 = emmeans::emmeans(lm3, ~ methode)
(cm3 <- pairs(pwc_lm3) %>% as_tibble() %>% 
    mutate(no_contrast = c("Contraste 1", "Contraste 2", "Contraste 3", "Contraste 4", "Contraste 5", "Contraste 6")))
```

```{r fat3-pwc}
plot(pairs(pwc_lm3))
```

Cette classification établie une différence significative entre les effets des autres méthodes et le Témoin (contrastes 1, 2 et 3). 

Moyennes et cart-type et ajout d'une colonne à la main pour constituer les groupes.

```{r}
(cm3_moy <- summarySE(df3, 
                     measurevar = "nfa", 
                     groupvars = "methode") %>% 
   data.table::setorder(-nfa))
```

```{r}
(cm3_moy <- cm3_moy %>% mutate(groups = c("a", "bc", "bc", "c")))
```

Sous forme graphique ...

```{r fat3-barplot}
ggplot(data = cm3_moy, mapping = aes(x = methode, y = nfa)) +
  geom_bar(stat = "identity", color = "blue", fill = "grey", width = 0.5) +
  #geom_errorbar(aes(ymin = nfa - ci, ymax = nfa + ci), width =.1) +
  geom_text(aes(label = groups), vjust = -0.5, size = 4) +
  #ylim(0, 13) +
  xlab("Méthodes") + ylab("Nombre de feuilles attaquées") +
  #theme(axis.text.x = element_text(angle = 45, color = "black", vjust = 1, hjust = 1)) +
  theme_bw()
```



### Séance 4 (4è semaine de mesure)

#### Le modèle

```{r}
df4 <- df %>% filter(seance == "Semaine 4")

(df4_out <- df4 %>%
  identify_outliers(nfa))
```

=> Une observation supposée aberrante seulement, je ne l'exclue pas.

```{r}
lm4 <- glm(nfa ~ methode, data = df4, family = poisson)
Anova(lm4)
```

La p-value > 0.05 => pas de différence significative entre les effets des méthodes de contrôle sur le nombre de feuilles attaquées à la Semaine 4.


#### Comparaisons par paires

```{r}
pwc_lm4 = emmeans::emmeans(lm4, ~ methode)
(cm4 <- pairs(pwc_lm4) %>% as_tibble() %>% 
    mutate(no_contrast = c("Contraste 1", "Contraste 2", "Contraste 3", "Contraste 4", "Contraste 5", "Contraste 6")))
```

```{r}
plot(pairs(pwc_lm4))
```

Pas de différence significative pour tous les contrastes. 

Moyennes et cart-type et ajout d'une colonne à la main pour constituer les groupes (ici on attribue la même lettre).

```{r}
(cm4_moy <- summarySE(df4, 
                     measurevar = "nfa", 
                     groupvars = "methode") %>% 
   data.table::setorder(-nfa))
```

```{r}
(cm4_moy <- cm4_moy %>% mutate(groups = c("a", "a", "a", "a")))
```

Sous forme graphique ...

```{r fat4-barplot}
ggplot(data = cm4_moy, mapping = aes(x = methode, y = nfa)) +
  geom_bar(stat = "identity", color = "blue", fill = "grey", width = 0.5) +
  #geom_errorbar(aes(ymin = nfa - ci, ymax = nfa + ci), width =.1) +
  geom_text(aes(label = groups), vjust = -0.5, size = 4) +
  #ylim(0, 13) +
  xlab("Méthodes") + ylab("Nombre de feuilles attaquées") +
  #theme(axis.text.x = element_text(angle = 45, color = "black", vjust = 1, hjust = 1)) +
  theme_bw()
```



## Évolution du nombre de feuilles attaquées selon la méthode au cours du temps

### Sommaire

```{r}
df_ic <- summarySE(df, 
                   measurevar = "nfa", 
                   groupvars = c("seance", "methode"),
                   na.rm = TRUE)

df_ic
```


### Visualisation

```{r fat-temps-evo}
ggplot(df_ic, aes(x = seance, y = nfa, colour = methode, group = methode)) + 
  geom_line(size = 1) +
  geom_point(size = 2) +
  ylab("Nombre de feuilles attaquées") +
  theme_bw()
```

Tendance difficile à exploiter.

Nous savons par les analyses pour chaque seance plus haut, que

- Semaine 1 : différences d'effet
- Semaine 2 : différences d'effet
- Semaine 3 : différences d'effet
- Semaine 4 : pas de différences d'effet


Puisque les données ne répondent pas aux conditions pour évaluer les effets des méthodes au cours du temps, on négligera l'effet des méthodes pour évaluer globalement l'effet du temps.

> **On pourrait se demander si les nombres de feuilles attaquées, comptées sur l'ensemble des méthodes, sont significativement différents d'une seance à l'autre (c'est-à-dire avec le temps)**.

### Effet du temps

#### boxplots, facteur temps

```{r fat-temps-boxplot}
bxp <- ggplot(df, aes(x = seance, y = nfa)) +
  geom_boxplot()
bxp
```

#### Valeurs aberrantes, facteur temps

```{r}
df <- df %>% mutate(id2 = 1:nrow(.), .before = 1)
df_out <- df %>%
  group_by(seance) %>%
  identify_outliers(nfa) %>% 
  select(id2, seance, bloc, methode, is.outlier, is.extreme)
df_out
```

Une observation témoin est classée aberrante extrême pour la Semaine 3. Pas exclue.

```{r}
#df <- df %>% filter(id2 != ...)
```


#### Homogénéité des variances et ANOVA, facteur temps

Les autres conditions ont déjà été vérifiées.

```{r message = FALSE, warning = FALSE}
lm <- anova_test(data = df,
                 dv = nfa,        # dependant variable, num
                 wid = id,        # identificateur de cas/échantillon (facteur)
                 within = seance) # facteur de groupement intra-sujets

get_anova_table(lm)
```


#### Comparaisons par paires, facteur temps

```{r}
lmo <- lm(nfa ~ seance, data = df)
pwc_lmo = emmeans::emmeans(lmo, ~ seance)
(cmo <- pairs(pwc_lmo) %>% as_tibble() %>% 
    mutate(no_contrast = c("Contraste 1", "Contraste 2", "Contraste 3", "Contraste 4", "Contraste 5", "Contraste 6")))
```


```{r}
tph <- df %>%
  pairwise_t_test(nfa ~ seance, 
                  paired = TRUE,
                  p.adjust.method = "bonferroni")

tph %>% 
  select(group1, group2, p, p.adj, p.adj.signif)
```

=> C'est la p-value qui nous intéresse et elle est < 0.05 pour certains contrates. Les 2 précédents codes ont des sorties différentes !

#### Boxplots avec p-values

```{r fat-temps-pwc, message = FALSE, warning = FALSE}
tph <- tph %>% add_xy_position(x = "seance")

ggboxplot(df, x = "seance", y = "nfa") + 
  stat_pvalue_manual(tph) +
  labs(subtitle = get_test_label(lm, detailed = TRUE), 
       caption = get_pwc_label(tph))
```





