
# Feuilles perforées

Évaluer si le nombre de feuilles ayant subi des attaques d'insectes, de type **perforation**, diffèrent significativement selon la méthode de contrôle appliquée.

Jeu de données `kam.csv` qui contient différentes mesures dont les **nombres de feuilles perforées**, comptés en 4 séances.

On pourrait également évaluer si les différentes méthodes ont des intensités d'attaques de ce type, significativement différentes avec le temps. On comparera les effets des méthodes séance par séance, puis à l'aide d'une figure on appréciera s'il y a une évolution en fonction du temps.


```{r message=FALSE, warning=FALSE, echo=FALSE}
library("ggpubr")
library("agricolae")
library("car")
library("rstatix")
library("Rmisc")
library("tidyverse")
library("emmeans")
```

## Les données

```{r message = FALSE, warning = FALSE}
df <- read_csv("data/kam.csv")
df <- df %>% 
  mutate(id = rep(1:8, 4), .before = 1, seance = factor(seance),
         methode = factor(methode, levels = c("Temoin", "Filet-anti-insectes", "Lutte-mecanique", "Cigogne-50-EC")), 
         bloc = factor(bloc)) %>% 
  select(id, seance, bloc, methode, nfp) %>% 
  mutate(id = factor(id))
```

Le tableau est déjà structuré en format long en Excel. J'ai ajouté un identifiant (`id`) pour les échantillons des seances.

Afficher quelques lignes aléatoires par methode pour visualiser le dataframe :

```{r message = FALSE, warning = FALSE}
set.seed(124)
df %>% sample_n_by(seance, methode, size = 1)
```


## Visualisation boxplots

```{r fp-boxplot}
bxp <- ggplot(df, aes(x = methode, y = nfp, fill = methode)) +
  geom_boxplot() +
  facet_grid(seance ~ .) +
  ylab("Nombre de feuilles perforées") +
  #theme(axis.text.x = element_text(angle = 45, color = "black", vjust = 1, hjust = 1)) +
  theme_bw()
bxp
```

Il y a des variations notables entre les méthodes et également d'une seance à l'autre.

## Détection des observations aberrantes extrêmes

```{r}
df_out <- df %>%
  group_by(seance, methode) %>%
  identify_outliers(nfp)
df_out
```

=> Pas d'observation aberrante extrême pour toutes les seances.


## L'ANOVA

### Séance 1 (1ère semaine de mesure)

#### Le modèle

```{r}
df1 <- df %>% filter(seance == "Semaine 1")

lm1 <- glm(nfp ~ methode, data = df1, family = poisson)
Anova(lm1)
```

La p-value < 0.05 => différence très significative entre les effets des méthodes de contrôle sur le nombre de feuilles perforées à la Semaine 1.


#### Comparaisons par paires

```{r}
pwc_lm1 = emmeans(lm1, ~ methode)
(cm1 <- pairs(pwc_lm1) %>% as_tibble() %>% 
    mutate(no_contrast = c("Contraste 1", "Contraste 2", "Contraste 3", "Contraste 4", "Contraste 5", "Contraste 6")))
```

=> Bizard ! Pas de groupes différents selon l'ANOVA ...

```{r fp1-pwc}
plot(pairs(pwc_lm1))
```

Cette classification n'établie pas de différence significative entre les effets quand bien même le test du Khi-2 annonce des différences !. Certainement lié à l'amplitude de l'intervalle de confiance autour de certaines moyennes.

```{r}
(cm1_moy <- summarySE(df1, 
                     measurevar = "nfp", 
                     groupvars = "methode") %>% 
   data.table::setorder(-nfp))
```

```{r}
(cm1_moy <- cm1_moy %>% mutate(groups = c("a", "a", "a", "a")))
```

=> Du moment où cette méthode ici est faite à la main, très facile de se tromper. Toujours se référer à la figure et au tableau des contrastes.

Sous forme graphique ...

```{r fp1-barplot}
ggplot(data = cm1_moy, mapping = aes(x = methode, y = nfp)) +
  geom_bar(stat = "identity", color = "blue", fill = "grey", width = 0.5) +
  #geom_errorbar(aes(ymin = nfp - ci, ymax = nfp + ci), width =.1) +
  geom_text(aes(label = groups), vjust = -0.5, size = 4) +
  #ylim(0, 13) +
  xlab("Méthodes") + ylab("Nombre de feuilles perforées") +
  #theme(axis.text.x = element_text(angle = 45, color = "black", vjust = 1, hjust = 1)) +
  theme_bw()
```


### Séance 2 (2è semaine de mesure)

#### Le modèle

```{r}
df2 <- df %>% filter(seance == "Semaine 2")

(df2_out <- df2 %>%
  identify_outliers(nfp))
```


```{r}
lm2 <- glm(nfp ~ methode, data = df2, family = poisson)
Anova(lm2)
```

La p-value < 0.05 => différence très significative entre les effets des méthodes de contrôle sur le nombre de feuilles perforées à la Semaine 2.


#### Comparaisons par paires

```{r}
pwc_lm2 = emmeans::emmeans(lm2, ~ methode)
(cm2 <- pairs(pwc_lm2) %>% as_tibble() %>% 
    mutate(no_contrast = c("Contraste 1", "Contraste 2", "Contraste 3", "Contraste 4", "Contraste 5", "Contraste 6")))
```

Cette classification établie une différence significative entre les effets pour les contrastes 4 et 6.

```{r fp2-pwc}
plot(pairs(pwc_lm2))
```

Moyennes et cart-types et ajout d'une colonne à la main pour constituer les groupes.

```{r}
(cm2_moy <- summarySE(df2, 
                     measurevar = "nfp", 
                     groupvars = "methode") %>% 
   data.table::setorder(-nfp))
```

```{r}
(cm2_moy <- cm2_moy %>% mutate(groups = c("a", "ab", "bc", "c")))
```

Sous forme graphique ...

```{r fp2-barplot}
ggplot(data = cm2_moy, mapping = aes(x = methode, y = nfp)) +
  geom_bar(stat = "identity", color = "blue", fill = "grey", width = 0.5) +
  #geom_errorbar(aes(ymin = nfp - ci, ymax = nfp + ci), width =.1) +
  geom_text(aes(label = groups), vjust = -0.5, size = 4) +
  #ylim(0, 13) +
  xlab("Méthodes") + ylab("Nombre de feuilles perforées") +
  #theme(axis.text.x = element_text(angle = 45, color = "black", vjust = 1, hjust = 1)) +
  theme_bw()
```


### Séance 3 (3è semaine de mesure)

#### Le modèle

```{r}
df3 <- df %>% filter(seance == "Semaine 3")

(df3_out <- df3 %>%
  identify_outliers(nfp))
```

=> Une observation supposée extrême, mais je ne l'exclue pas.

```{r}
lm3 <- glm(nfp ~ methode, data = df3, family = poisson)
Anova(lm3)
```

La p-value < 0.05 => différence très significative entre les effets des méthodes de contrôle sur le nombre de feuilles perforées à la Semaine 3.


#### Comparaisons par paires

```{r}
pwc_lm3 = emmeans(lm3, ~ methode)
(cm3 <- pairs(pwc_lm3) %>% as_tibble() %>% 
    mutate(no_contrast = c("Contraste 1", "Contraste 2", "Contraste 3", "Contraste 4", "Contraste 5", "Contraste 6")))
```

Cette classification établie une différence significative entre les effets des autres méthodes et le Témoin (contrastes 1, 2 et 3).

```{r fp3-pwc}
plot(pairs(pwc_lm3))
```

Moyennes et cart-type et ajout d'une colonne à la main pour constituer les groupes.

```{r}
(cm3_moy <- summarySE(df3, 
                     measurevar = "nfp", 
                     groupvars = "methode") %>% 
   data.table::setorder(-nfp))
```

```{r}
(cm3_moy <- cm3_moy %>% mutate(groups = c("a", "bc", "bc", "c")))
```

Sous forme graphique ...

```{r fp3-barplot}
ggplot(data = cm3_moy, mapping = aes(x = methode, y = nfp)) +
  geom_bar(stat = "identity", color = "blue", fill = "grey", width = 0.5) +
  #geom_errorbar(aes(ymin = nfp - ci, ymax = nfp + ci), width =.1) +
  geom_text(aes(label = groups), vjust = -0.5, size = 4) +
  #ylim(0, 13) +
  xlab("Méthodes") + ylab("Nombre de feuilles perforées") +
  #theme(axis.text.x = element_text(angle = 45, color = "black", vjust = 1, hjust = 1)) +
  theme_bw()
```



### Séance 4 (4è semaine de mesure)

#### Le modèle

```{r}
df4 <- df %>% filter(seance == "Semaine 4")

(df4_out <- df4 %>%
  identify_outliers(nfp))
```

=> Une observation supposée aberrante seulement, je ne l'exclue pas.

```{r}
lm4 <- glm(nfp ~ methode, data = df4, family = poisson)
Anova(lm4)
```

La p-value > 0.05 => pas de différence significative entre les effets des méthodes de contrôle sur le nombre de feuilles perforées à la Semaine 4.


#### Comparaisons par paires

```{r}
pwc_lm4 = emmeans::emmeans(lm4, ~ methode)
(cm4 <- pairs(pwc_lm4) %>% as_tibble() %>% 
    mutate(no_contrast = c("Contraste 1", "Contraste 2", "Contraste 3", "Contraste 4", "Contraste 5", "Contraste 6")))
```

Pas de différence significative pour tous les contrastes. 

```{r}
plot(pairs(pwc_lm4))
```

Moyennes et cart-type et ajout d'une colonne à la main pour constituer les groupes (ici on attribue la même lettre).

```{r}
(cm4_moy <- summarySE(df4, 
                     measurevar = "nfp", 
                     groupvars = "methode") %>% 
   data.table::setorder(-nfp))
```

```{r}
(cm4_moy <- cm4_moy %>% mutate(groups = c("a", "a", "a", "a")))
```

Sous forme graphique ...

```{r fp4-barplot}
ggplot(data = cm4_moy, mapping = aes(x = methode, y = nfp)) +
  geom_bar(stat = "identity", color = "blue", fill = "grey", width = 0.5) +
  #geom_errorbar(aes(ymin = nfp - ci, ymax = nfp + ci), width =.1) +
  geom_text(aes(label = groups), vjust = -0.5, size = 4) +
  #ylim(0, 13) +
  xlab("Méthodes") + ylab("Nombre de feuilles perforées") +
  #theme(axis.text.x = element_text(angle = 45, color = "black", vjust = 1, hjust = 1)) +
  theme_bw()
```



## Évolution du nombre de feuilles perforées selon la méthode au cours du temps

### Sommaire

```{r}
df_ic <- summarySE(df, 
                   measurevar = "nfp", 
                   groupvars = c("seance", "methode"),
                   na.rm = TRUE)

df_ic
```


### Visualisation

```{r fp-temps-evo}
ggplot(df_ic, aes(x = seance, y = nfp, colour = methode, group = methode)) + 
  geom_line(size = 1) +
  geom_point(size = 2) +
  ylab("Nombre de feuilles perforées") +
  theme_bw()
```

Tendance difficile à exploiter.

Nous savons par les analyses pour chaque seance plus haut, que

- Semaine 1 : différences d'effet
- Semaine 2 : différences d'effet
- Semaine 3 : différences d'effet
- Semaine 4 : pas de différences d'effet


Puisque les données ne répondent pas aux conditions pour évaluer les effets des méthodes au cours du temps, on négligera l'effet des méthodes pour évaluer globalement l'effet du temps.

> **On pourrait se demander si les nombres de feuilles perforées, comptées sur l'ensemble des méthodes, sont significativement différents d'une seance à l'autre (c'est-à-dire avec le temps)**.

### Effet du temps

#### boxplots, facteur temps

```{r fp-temps-boxplot}
bxp <- ggplot(df, aes(x = seance, y = nfp)) +
  geom_boxplot()
bxp
```

#### Valeurs aberrantes, facteur temps

```{r}
df <- df %>% mutate(id2 = 1:nrow(.), .before = 1)
df_out <- df %>%
  group_by(seance) %>%
  identify_outliers(nfp) %>% 
  select(id2, seance, bloc, methode, is.outlier, is.extreme)
df_out
```

Une observation témoin est classée aberrante pour la Semaine 1. Pas exclue.

```{r}
#df <- df %>% filter(id2 != ...)
```


#### Homogénéité des variances et ANOVA, facteur temps

Les autres conditions ont déjà été vérifiées.

```{r message = FALSE, warning = FALSE}
lm <- anova_test(data = df,
                 dv = nfp,        # dependant variable, num
                 wid = id,        # identificateur de cas/échantillon (facteur)
                 within = seance) # facteur de groupement intra-sujets

get_anova_table(lm)
```


#### Comparaisons par paires, facteur temps

```{r}
lmo <- lm(nfp ~ seance, data = df)
pwc_lmo = emmeans::emmeans(lmo, ~ seance)
(cmo <- pairs(pwc_lmo) %>% as_tibble() %>% 
    mutate(no_contrast = c("Contraste 1", "Contraste 2", "Contraste 3", "Contraste 4", "Contraste 5", "Contraste 6")))
```


```{r}
tph <- df %>%
  pairwise_t_test(nfp ~ seance, 
                  paired = TRUE,
                  p.adjust.method = "bonferroni")

tph %>% 
  select(group1, group2, p, p.adj, p.adj.signif)
```

=> C'est la p-value qui nous intéresse et elle est < 0.05 pour certains contrates. Les 2 précédents codes ont des sorties différentes !

#### Boxplots avec p-values

```{r fp-temps-pwc, message = FALSE, warning = FALSE}
tph <- tph %>% add_xy_position(x = "seance")

ggboxplot(df, x = "seance", y = "nfp") + 
  stat_pvalue_manual(tph) +
  labs(subtitle = get_test_label(lm, detailed = TRUE), 
       caption = get_pwc_label(tph))
```




