
# Feuilles perforées

Évaluer si le nombre de feuilles ayant subi des attaques d'insectes de type **perforation**, diffèrent significativement selon la méthode de contrôle appliquée.

Jeu de données `kam.csv` qui contient différentes mesures dont les **nombres de feuilles perforées**, comptés en 4 séances.

On pourrait également évaluer si les  intensités d'attaques de ce type, sont significativement différentes avec le temps. On comparera les effets des méthodes semaine par semaine, puis à l'aide d'une figure, on appréciera s'il y a une évolution en fonction du temps.


```{r message=FALSE, warning=FALSE, echo=FALSE}
library("ggpubr")
library("agricolae")
library("car")
library("rstatix")
library("Rmisc")
library("emmeans")
library("multcomp")
library("tidyverse")
```

## Les données

```{r message = FALSE, warning = FALSE}
df <- read_csv("data/kam.csv")
df <- df %>% 
  mutate(id = rep(1:8, 4), .before = 1, seance = factor(seance),
         methode = factor(methode, levels = c("Temoin", "Filet-anti-insectes", 
                                              "Lutte-mecanique", "Cigogne-50-EC"))) %>% 
  select(id, seance, bloc, methode, nfp)
```

Le tableau est déjà structuré en format long en Excel. J'ai ajouté un identifiant (`id`) pour les échantillons des seances.


## Visualisation boxplots

```{r fp-boxplot}
bxp <- ggplot(df, aes(x = methode, y = nfp, fill = methode)) +
  geom_boxplot() +
  facet_grid(seance ~ .) +
  ylab("Nombre de feuilles perforées") +
  theme_bw()
bxp
```

Il y a des variations notables entre les méthodes et également d'une seance à l'autre.

## Détection des observations aberrantes extrêmes

```{r}
df_out <- df %>%
  group_by(seance, methode) %>%
  identify_outliers(nfp)
df_out
```

=> Pas d'observation aberrante extrême pour toutes les seances.


## L'ANOVA

### Séance 1 (1ère semaine de mesure)

#### Le modèle

```{r}
df1 <- df %>% filter(seance == "Semaine 1")
lm1 <- glm(nfp ~ methode, data = df1, family = poisson)
Anova(lm1)
```

La p-value < 0.01 => différence très significative entre les effets des méthodes de contrôle sur le nombre de feuilles perforées la Semaine 1.


#### Comparaisons par paires

```{r}
pwc_lm1 = emmeans(lm1, ~ methode)
cm1 <- pairs(pwc_lm1) %>% as_tibble() %>% 
    mutate(no_contrast = c("Contraste 1", "Contraste 2", "Contraste 3", 
                           "Contraste 4", "Contraste 5", "Contraste 6"))
cm1 %>% select(no_contrast, contrast, p.value)
```

=> Bizard ! Pas de contrastes significativement différents selon la prédiction du test du Chi-carré (ANOVA).

```{r fp1-pwc}
plot(pairs(pwc_lm1))
```

Cette classification n'établie pas de différence significative entre les effets quand bien même le test du Khi-2 annonce des différences !. On obtient des différence qu'en diminuant le niveau de significatité alpha à 0.10.

Moyennes et écart-types et ajout de la colonne des groupes.

```{r}
(cm1_moy <- summarySE(df1, measurevar = "nfp", groupvars = "methode") %>% 
   data.table::setorder(nfp) %>% 
   mutate(groups = cld(pwc_lm1, alpha = 0.10, Letters = LETTERS)$.group))
```

Sous forme graphique ...

```{r fp1-barplot}
ggplot(data = cm1_moy, mapping = aes(x = methode, y = nfp)) +
  geom_bar(stat = "identity", color = "blue", fill = "grey", width = 0.5) +
  geom_text(aes(label = groups), vjust = -0.5, size = 4) +
  ylim(0, 7) +
  xlab("Méthode") + ylab("Nombre de feuilles perforées") +
  theme_bw()
```

**Colonnes `methode`, `nfp` et `groups` pour tracer ces histogrammes facilement en Excel.**

### Séance 2 (2è semaine de mesure)

#### Le modèle

```{r}
df2 <- df %>% filter(seance == "Semaine 2")
(df2_out <- df2 %>% identify_outliers(nfp))
```

=> Pas d'observation supposée extrême.

```{r}
lm2 <- glm(nfp ~ methode, data = df2, family = poisson)
Anova(lm2)
```

La p-value < 0.01 => différence très significative entre les effets des méthodes de contrôle sur le nombre de feuilles perforées la Semaine 2.


#### Comparaisons par paires

```{r}
pwc_lm2 = emmeans(lm2, ~ methode)
cm2 <- pairs(pwc_lm2) %>% as_tibble() %>% 
    mutate(no_contrast = c("Contraste 1", "Contraste 2", "Contraste 3", 
                           "Contraste 4", "Contraste 5", "Contraste 6"))
cm2 %>% select(no_contrast, contrast, p.value)
```

Cette classification établie une différence significative entre les effets pour les contrastes 4 et 6.

```{r fp2-pwc}
plot(pairs(pwc_lm2))
```

Moyennes et cart-types et ajout de la colonne des groupes.

```{r}
(cm2_moy <- summarySE(df2, measurevar = "nfp", groupvars = "methode") %>% 
   data.table::setorder(nfp) %>% 
   mutate(groups = cld(pwc_lm2, alpha = 0.05, Letters = LETTERS)$.group))
```


Sous forme graphique ...

```{r fp2-barplot}
ggplot(data = cm2_moy, mapping = aes(x = methode, y = nfp)) +
  geom_bar(stat = "identity", color = "blue", fill = "grey", width = 0.5) +
  geom_text(aes(label = groups), vjust = -0.5, size = 4) +
  ylim(0, 18) +
  xlab("Méthode") + ylab("Nombre de feuilles perforées") +
  theme_bw()
```


### Séance 3 (3è semaine de mesure)

#### Le modèle

```{r}
df3 <- df %>% filter(seance == "Semaine 3")
(df3_out <- df3 %>% identify_outliers(nfp))
```

=> Pas d'observation supposée extrême.

```{r}
lm3 <- glm(nfp ~ methode, data = df3, family = poisson)
Anova(lm3)
```

La p-value < 0.01 => différence très significative entre les effets des méthodes de contrôle sur le nombre de feuilles perforées la Semaine 3.


#### Comparaisons par paires

```{r}
pwc_lm3 = emmeans(lm3, ~ methode)
cm3 <- pairs(pwc_lm3) %>% as_tibble() %>% 
    mutate(no_contrast = c("Contraste 1", "Contraste 2", "Contraste 3", 
                           "Contraste 4", "Contraste 5", "Contraste 6"))
cm3 %>% select(no_contrast, contrast, p.value)
```

Cette classification établie une différence significative entre les effets des autres méthodes et le Témoin (contrastes 1, 2 et 3).

```{r fp3-pwc}
plot(pairs(pwc_lm3))
```

Moyennes et cart-types et ajout de la colonne des groupes.

```{r}
(cm3_moy <- summarySE(df3, measurevar = "nfp", groupvars = "methode") %>% 
   data.table::setorder(nfp) %>% 
   mutate(groups = cld(pwc_lm3, alpha = 0.05, Letters = LETTERS)$.group))
```


Sous forme graphique ...

```{r fp3-barplot}
ggplot(data = cm3_moy, mapping = aes(x = methode, y = nfp)) +
  geom_bar(stat = "identity", color = "blue", fill = "grey", width = 0.5) +
  geom_text(aes(label = groups), vjust = -0.5, size = 4) +
  ylim(0, 18) +
  xlab("Méthode") + ylab("Nombre de feuilles perforées") +
  theme_bw()
```


### Séance 4 (4è semaine de mesure)

#### Le modèle

```{r}
df4 <- df %>% filter(seance == "Semaine 4")
(df4_out <- df4 %>% identify_outliers(nfp))
```

=> Pas d'observation supposée extrême.

```{r}
lm4 <- glm(nfp ~ methode, data = df4, family = quasipoisson)
Anova(lm4)
```

La p-value < 0.01 (quasi-Poisson) => différence très significative dans ce cas entre les effets des méthodes de contrôle sur le nombre de feuilles perforées la Semaine 4.


#### Comparaisons par paires

```{r}
pwc_lm4 = emmeans::emmeans(lm4, ~ methode)
cm4 <- pairs(pwc_lm4) %>% as_tibble() %>% 
    mutate(no_contrast = c("Contraste 1", "Contraste 2", "Contraste 3", 
                           "Contraste 4", "Contraste 5", "Contraste 6"))
cm4 %>% select(no_contrast, contrast, p.value)
```

=> Différences significatives pour les contrastes 3, 5 et 6. 

```{r}
plot(pairs(pwc_lm4))
```

Moyennes et cart-types et ajout de la colonne des groupes.

```{r}
(cm4_moy <- summarySE(df4, measurevar = "nfp", groupvars = "methode") %>% 
   data.table::setorder(nfp) %>% 
   mutate(groups = cld(pwc_lm4, alpha = 0.05, Letters = LETTERS)$.group))
```


Sous forme graphique ...

```{r fp4-barplot}
ggplot(data = cm4_moy, mapping = aes(x = methode, y = nfp)) +
  geom_bar(stat = "identity", color = "blue", fill = "grey", width = 0.5) +
  geom_text(aes(label = groups), vjust = -0.5, size = 4) +
  ylim(0, 12) +
  xlab("Méthode") + ylab("Nombre de feuilles perforées") +
  theme_bw()
```



## Évolution du nombre de feuilles perforées au cours du temps

### Sommaire

```{r}
(df_ic <- summarySE(df, measurevar = "nfp", groupvars = c("seance", "methode"), na.rm = TRUE))
```


### Visualisation

```{r fp-temps-evo}
ggplot(df_ic, aes(x = seance, y = nfp, colour = methode, group = methode)) + 
  geom_line(size = 1) +
  geom_point(size = 2) +
  ylab("Nombre de feuilles perforées") +
  theme_bw()
```

Tendance difficile à exploiter.

Nous savons par les analyses pour chaque seance plus haut, que

- Semaine 1 : différences d'effet, (poisson) alpha = 0.10 pour les contrstes
- Semaine 2 : différences d'effet (poisson)
- Semaine 3 : différences d'effet (poisson)
- Semaine 4 : différences d'effet (quasi-poisson)


Puisque les données ne répondent pas aux conditions pour évaluer les effets des méthodes au cours du temps, on négligera l'effet des méthodes pour évaluer globalement l'effet du temps.

> **On pourrait se demander si les nombres de feuilles perforées, comptées sur l'ensemble des méthodes, sont significativement différents d'une seance à l'autre (c'est-à-dire avec le temps)**.

### Effet du temps

#### boxplots, facteur temps

```{r fp-temps-boxplot}
bxp <- ggplot(df, aes(x = seance, y = nfp)) +
  geom_boxplot()
bxp
```

#### Valeurs aberrantes, facteur temps

```{r}
df <- df %>% mutate(id2 = 1:nrow(.), .before = 1)
df_out <- df %>%
  group_by(seance) %>%
  identify_outliers(nfp) %>% 
  select(id2, seance, bloc, methode, is.outlier, is.extreme)
df_out
```

Une observation témoin est classée aberrante pour la Semaine 1. Pas exclue.

```{r}
#df <- df %>% filter(id2 != ...)
```


#### Le modèle ANOVA, facteur temps

```{r}
lm <- glm(nfp ~ seance, data = df, family = poisson)
Anova(lm)
```

#### Comparaisons par paires, facteur temps

```{r}
lmo <- lm(nfp ~ seance, data = df)
pwc_lmo = emmeans(lmo, ~ seance)
cmo <- pairs(pwc_lmo) %>% as_tibble() %>% 
    mutate(no_contrast = c("Contraste 1", "Contraste 2", "Contraste 3", 
                           "Contraste 4", "Contraste 5", "Contraste 6"))
cmo %>% select(no_contrast, contrast, p.value)
```

=> Différences significatives pour les contrastes 1 et 2. 

```{r}
plot(pairs(pwc_lmo))
```

Moyennes et écart-types et ajout de le colonne des groupes.

```{r}
(cmo_moy <- summarySE(df, measurevar = "nfp", groupvars = "seance") %>% 
   data.table::setorder(nfp) %>% 
   mutate(groups = cld(pwc_lmo, alpha = 0.05, Letters = LETTERS)$.group))
```


Sous forme graphique ...

```{r fat-barplot}
ggplot(data = cmo_moy, mapping = aes(x = seance, y = nfp)) +
  geom_bar(stat = "identity", color = "blue", fill = "grey", width = 0.5) +
  geom_text(aes(label = groups), vjust = -0.5, size = 4) +
  ylim(0, 12) +
  xlab("Séance") + ylab("Nombre de feuilles perforées") +
  theme_bw()
```

Ici, ce sont les colonnes `seance`, `nfp` et `groups` que les étudiants peuvent exploiter pour reproduire ce même graphique en Excel. 



