
# Perforation, 1 à 5 trous

Évaluer si les Nombre de feuilles perforées **comptant 1 à 5 trous**, diffèrent significativement selon la méthode de contrôle appliquée.

Jeu de données `kam.csv` qui contient différentes mesures dont les nombres de feuilles perforées **portant 1 à 5 trous**, comptés en 4 séances.

On pourrait également évaluer si les différentes méthodes ont des intensités d'attaques de ce type, significativement différentes avec le temps. On comparera les effets des méthodes semaine par semaine, puis à l'aide d'une figure on appréciera s'il y a une évolution en fonction du temps.


```{r message=FALSE, warning=FALSE, echo=FALSE}
library("ggpubr")
library("agricolae")
library("car")
library("rstatix")
library("Rmisc")
library("emmeans")
library("multcomp")
library("tidyverse")
```

## Les données

```{r message = FALSE, warning = FALSE}
df <- read_csv("data/kam.csv")
df <- df %>% mutate(id = rep(1:8, 4), .before = 1, seance = factor(seance),
         methode = factor(methode, levels = c("Temoin", "Filet-anti-insectes", 
                                              "Lutte-mecanique", "Cigogne-50-EC"))) %>% 
  select(id, seance, bloc, methode, nt15)
```

Le tableau est déjà structuré en format long en Excel. J'ai ajouté un identifiant (`id`) pour les échantillons des semaines.

## Visualisation boxplots

```{r fp15.-boxplot}
bxp <- ggplot(df, aes(x = methode, y = nt15, fill = methode)) +
  geom_boxplot() +
  facet_grid(seance ~ .) +
  ylab("Nombre de feuilles avec 1 à 5 trous") + xlab("Méthode") +
  theme_bw()
bxp
```

Il y a des variations notables entre les méthodes et également d'une semaine à l'autre.

## Détection des observations aberrantes extrêmes

```{r}
df_out <- df %>%
  group_by(seance, methode) %>%
  identify_outliers(nt15)
df_out
```

=> Pas d'observation aberrante extrême pour toutes les semaines.

## L'ANOVA

### Séance 1 (1ère semaine de mesure)

#### Le modèle

```{r}
df1 <- df %>% filter(seance == "Semaine 1")
lm1 <- glm(nt15 ~ methode, data = df1, family = poisson)
Anova(lm1)
```

La p-value < 0.05 => différence significative entre les effets des méthodes de contrôle sur le Nombre de feuilles avec 1 à 5 trous la Semaine 1.


#### Comparaisons par paires

```{r}
pwc_lm1 = emmeans(lm1, ~ methode)
cm1 <- pairs(pwc_lm1) %>% as_tibble() %>% 
    mutate(no_contrast = c("Contraste 1", "Contraste 2", "Contraste 3", 
                           "Contraste 4", "Contraste 5", "Contraste 6"))
cm1 %>% select(no_contrast, contrast, p.value)
```

=> Différence pour le **contraste 2** entre le Témoin et la lutte mécanique.

```{r fp15.1-pwc}
plot(pairs(pwc_lm1))
```

Moyennes, écart-types et ajout de la colonne des groupes

```{r}
(cm1_moy <- summarySE(df1, measurevar = "nt15", groupvars = "methode") %>% 
   data.table::setorder(nt15) %>% 
   mutate(groups = cld(pwc_lm1, alpha = 0.05, Letters = LETTERS)$.group))
```


Sous forme graphique ...

```{r fp15.1-barplot}
ggplot(data = cm1_moy, mapping = aes(x = methode, y = nt15)) +
  geom_bar(stat = "identity", color = "blue", fill = "grey", width = 0.5) +
  geom_text(aes(label = groups), vjust = -0.5, size = 4) +
  ylim(0, 8) +
  xlab("Méthode") + ylab("Nombre de feuilles avec 1 à 5 trous") +
  theme_bw()
```


### Séance 2 (2è semaine de mesure)

#### Le modèle

```{r}
df2 <- df %>% filter(seance == "Semaine 2")
```


```{r}
lm2 <- glm(nt15 ~ methode, data = df2, family = poisson)
Anova(lm2)
```

La p-value < 0.01 => différence très significative entre les effets des méthodes de contrôle sur le Nombre de feuilles avec 1 à 5 trous la Semaine 2.


#### Comparaisons par paires

```{r}
pwc_lm2 = emmeans(lm2, ~ methode)
cm2 <- pairs(pwc_lm2) %>% as_tibble() %>% 
    mutate(no_contrast = c("Contraste 1", "Contraste 2", "Contraste 3", 
                           "Contraste 4", "Contraste 5", "Contraste 6"))
cm2 %>% select(no_contrast, contrast, p.value)
```

Cette classification établie une différence significative entre les effets pour le contraste 6, la lutte mécanique contre l'insecticide.

```{r fp15.2-pwc}
plot(pairs(pwc_lm2))
```

Moyennes et écart-types et ajout de la colonne des groupes.

```{r}
(cm2_moy <- summarySE(df2, measurevar = "nt15", groupvars = "methode") %>% 
   data.table::setorder(nt15) %>% 
   mutate(groups = cld(pwc_lm2, alpha = 0.05, Letters = LETTERS)$.group))
```


Sous forme graphique ...

```{r fp15.2-barplot}
ggplot(data = cm2_moy, mapping = aes(x = methode, y = nt15)) +
  geom_bar(stat = "identity", color = "blue", fill = "grey", width = 0.5) +
  geom_text(aes(label = groups), vjust = -0.5, size = 4) +
  ylim(0, 18) +
  xlab("Méthode") + ylab("Nombre de feuilles avec 1 à 5 trous") +
  theme_bw()
```


### Séance 3 (3è semaine de mesure)

#### Le modèle

```{r}
df3 <- df %>% filter(seance == "Semaine 3")
```

=> Pas d'observation supposée extrême.

```{r}
lm3 <- glm(nt15 ~ methode, data = df3, family = poisson)
Anova(lm3)
```

La p-value < 0.05 => différence très significative entre les effets des méthodes de contrôle sur le Nombre de feuilles avec 1 à 5 trous, la Semaine 3.


#### Comparaisons par paires

```{r}
pwc_lm3 = emmeans(lm3, ~ methode)
cm3 <- pairs(pwc_lm3) %>% as_tibble() %>% 
    mutate(no_contrast = c("Contraste 1", "Contraste 2", "Contraste 3", 
                           "Contraste 4", "Contraste 5", "Contraste 6"))
cm3 %>% select(no_contrast, contrast, p.value)
```

Cette classification établie une différence significative entre les effets du filet et le Témoin (contraste 1).

```{r fp15.3-pwc}
plot(pairs(pwc_lm3))
```

Moyennes et écart-types et ajout de la colonne des groupes.

```{r}
(cm3_moy <- summarySE(df3, measurevar = "nt15", groupvars = "methode") %>% 
   data.table::setorder(nt15) %>% 
   mutate(groups = cld(pwc_lm3, alpha = 0.05, Letters = LETTERS)$.group))
```

Pour vérifier la correspondance des lettres suivant la méthode :


Sous forme graphique ...

```{r fp15.3-barplot}
ggplot(data = cm3_moy, mapping = aes(x = methode, y = nt15)) +
  geom_bar(stat = "identity", color = "blue", fill = "grey", width = 0.5) +
  geom_text(aes(label = groups), vjust = -0.5, size = 4) +
  ylim(0, 15) +
  xlab("Méthode") + ylab("Nombre de feuilles avec 1 à 5 trous") + 
  theme_bw()
```


### Séance 4 (4è semaine de mesure)

#### Le modèle

```{r}
df4 <- df %>% filter(seance == "Semaine 4")
```

=> Pas d'observation supposée aberrante.

```{r}
lm4 <- glm(nt15 ~ methode, data = df4, family = quasipoisson)
Anova(lm4)
```

La p-value < 0.01 => différence très significative entre les effets de certaines méthodes de contrôle sur le Nombre de feuilles avec 1 à 5 trous la Semaine 4.


#### Comparaisons par paires

```{r}
pwc_lm4 = emmeans(lm4, ~ methode)
cm4 <- pairs(pwc_lm4) %>% as_tibble() %>% 
    mutate(no_contrast = c("Contraste 1", "Contraste 2", "Contraste 3", 
                           "Contraste 4", "Contraste 5", "Contraste 6"))
cm4 %>% select(no_contrast, contrast, p.value)
```

=>différence significative pour tous les contrastes 1 et 5. 

```{r}
plot(pairs(pwc_lm4))
```

Moyennes et écart-types et ajout de la colonne des groupes.

```{r}
(cm4_moy <- summarySE(df4, measurevar = "nt15", groupvars = "methode") %>% 
   data.table::setorder(nt15) %>% 
   mutate(groups = cld(pwc_lm4, alpha = 0.05, Letters = LETTERS)$.group))
```


Sous forme graphique ...

```{r fp15.4-barplot}
ggplot(data = cm4_moy, mapping = aes(x = methode, y = nt15)) +
  geom_bar(stat = "identity", color = "blue", fill = "grey", width = 0.5) +
  geom_text(aes(label = groups), vjust = -0.5, size = 4) +
  ylim(0, 12) +
  xlab("Méthode") + ylab("Nombre de feuilles avec 1 à 5 trous") +
  theme_bw()
```


## Évolution du Nombre de feuilles avec 1 à 5 trous au cours du temps

### Sommaire

```{r}
(df_ic <- summarySE(df, measurevar = "nt15", groupvars = c("seance", "methode"), na.rm = TRUE))
```


### Visualisation

```{r fp15.-temps-evo}
ggplot(df_ic, aes(x = seance, y = nt15, colour = methode, group = methode)) + 
  geom_line(size = 1) +
  geom_point(size = 2) +
  ylab("Nombre de feuilles avec 1 à 5 trous") +
  theme_bw()
```

Tendance difficile à exploiter.

Nous savons par les analyses pour chaque seance plus haut, que

- Semaine 1 : différences d'effet (poisson)
- Semaine 2 : différences d'effet (poisson)
- Semaine 3 : différences d'effet (poisson)
- Semaine 4 : différences d'effet (quasipoisson)


Puisque les données ne répondent pas aux conditions pour évaluer les effets des méthodes au cours du temps, on négligera l'effet des méthodes pour évaluer globalement l'effet du temps.

> **On pourrait se demander si les nombres de feuilles perforées portant 1 à 5 trous, comptées sur l'ensemble des méthodes, sont significativement différents d'une seance à l'autre (c'est-à-dire avec le temps)**.

### Effet du temps

#### boxplots, facteur temps

```{r fp15.-temps-boxplot}
bxp <- ggplot(df, aes(x = seance, y = nt15)) +
  geom_boxplot()
bxp
```

#### Valeurs aberrantes, facteur temps

```{r}
df <- df %>% mutate(id2 = 1:nrow(.), .before = 1)
df_out <- df %>%
  group_by(seance) %>%
  identify_outliers(nt15) %>% 
  select(id2, seance, bloc, methode, is.outlier, is.extreme)
df_out
```

Une observation témoin est classée aberrante pour la Semaine 1. Pas exclue.

```{r}
#df <- df %>% filter(id2 != ...)
```


#### Le modèle ANOVA, facteur temps

```{r}
lm <- glm(nt15 ~ seance, data = df, family = poisson)
Anova(lm)
```

#### Comparaisons par paires, facteur temps

```{r}
lmo <- lm(nt15 ~ seance, data = df)
pwc_lmo = emmeans(lmo, ~ seance)
cmo <- pairs(pwc_lmo) %>% as_tibble() %>% 
    mutate(no_contrast = c("Contraste 1", "Contraste 2", "Contraste 3", 
                           "Contraste 4", "Contraste 5", "Contraste 6"))
cmo %>% select(no_contrast, contrast, p.value)
```

=> Pas de différence entre les effets d'une semaine à l'autre, même avec alpha = 0.1. 

Moyennes et écart-types et ajout de le colonne des groupes.

```{r}
(cmo_moy <- summarySE(df, measurevar = "nt15", groupvars = "seance") %>% 
   data.table::setorder(nt15) %>% 
   mutate(groups = cld(pwc_lmo, alpha = 0.05, Letters = LETTERS)$.group))
```

Sous forme graphique ...

```{r fat-barplot}
ggplot(data = cmo_moy, mapping = aes(x = seance, y = nt15)) +
  geom_bar(stat = "identity", color = "blue", fill = "grey", width = 0.5) +
  geom_text(aes(label = groups), vjust = -0.5, size = 4) +
  ylim(0, 10) +
  xlab("Séance") + ylab("Nombre de feuilles avec 1 à 5 trous") +
  theme_bw()
```

Ici, ce sont les colonnes `seance`, `nt15` et `groups` que les étudiants peuvent exploiter pour reproduire ce même graphique en Excel. 




