
# Perforation, plus de 6 trous

Évaluer si le Nombre de feuilles perforées **comptant plus de 6 trous**, diffèrent significativement selon la méthode de contrôle appliquée.

Jeu de données `kam.csv` qui contient différentes mesures dont les nombres de feuilles perforées **portant plus de 6 trous**, comptés en 4 séances.

On pourrait également évaluer si les différentes méthodes ont des intensités d'attaques de ce type, significativement différentes avec le temps. On comparera les effets des méthodes séance par séance, puis à l'aide d'une figure on appréciera s'il y a une évolution en fonction du temps.


```{r message=FALSE, warning=FALSE, echo=FALSE}
library("ggpubr")
library("agricolae")
library("car")
library("rstatix")
library("Rmisc")
library("tidyverse")
library("emmeans")
```

## Les données

```{r message = FALSE, warning = FALSE}
df <- read_csv("data/kam.csv")
df <- df %>% 
  mutate(id = rep(1:8, 4), .before = 1, seance = factor(seance),
         methode = factor(methode, levels = c("Temoin", "Filet-anti-insectes", "Lutte-mecanique", "Cigogne-50-EC")), 
         bloc = factor(bloc)) %>% 
  select(id, seance, bloc, methode, nt6p) %>% 
  mutate(id = factor(id))
```

Le tableau est déjà structuré en format long en Excel. J'ai ajouté un identifiant (`id`) pour les échantillons des seances.

Afficher quelques lignes aléatoires par methode pour visualiser le dataframe :

```{r message = FALSE, warning = FALSE}
set.seed(154)
df %>% sample_n_by(seance, methode, size = 1)
```


## Visualisation boxplots

```{r fp6p.-boxplot}
bxp <- ggplot(df, aes(x = methode, y = nt6p, fill = methode)) +
  geom_boxplot() +
  facet_grid(seance ~ .) +
  ylab("Nombre de feuilles avec plus de 6 trous") +
  #theme(axis.text.x = element_text(angle = 45, color = "black", vjust = 1, hjust = 1)) +
  theme_bw()
bxp
```

Il y a des variations notables entre les méthodes et également d'une seance à l'autre.

## Détection des observations aberrantes extrêmes

```{r}
df_out <- df %>%
  group_by(seance, methode) %>%
  identify_outliers(nt6p)
df_out
```

=> Pas d'observation aberrante extrême pour toutes les seances.


## L'ANOVA

### Séance 1 (1ère semaine de mesure)

#### Le modèle

```{r}
df1 <- df %>% filter(seance == "Semaine 1")

lm1 <- glm(nt6p ~ methode, data = df1, family = poisson)
Anova(lm1)
```

La p-value < 0.05 => différence significative entre les effets de certaines méthodes de contrôle sur le Nombre de feuilles avec plus de 6 trous, à la Semaine 1.


#### Comparaisons par paires

```{r}
pwc_lm1 = emmeans(lm1, ~ methode)
(cm1 <- pairs(pwc_lm1) %>% as_tibble() %>% 
    mutate(no_contrast = c("Contraste 1", "Contraste 2", "Contraste 3", "Contraste 4", "Contraste 5", "Contraste 6")))
```

=> Pas de contrastes différents déterminés. Selon [**ce poste consulté en ligne**](https://help.xlstat.com/s/article/comment-interpreter-des-resultats-contradictoires-entre-une-anova-et-des-tests-de-comparaisons-multiples?language=fr), ce genre de situations peuvent se présenter lorsque les échantillons (groupes) sont de petite taille. La puissance statistique du test de comparaisons multiples n’est donc pas assez élevée pour détecter des différences significatives. En général, il faut se fier aux résultats des comparaisons multiples, sauf si c'est le test *protected Fisher LSD* qui est utilisé.

=> La méthode de Tukey `pairwise_t_test()` ne converge pas : `Error in t.test.default(x = numeric(0), y = numeric(0), paired = TRUE) : not enough 'x' observations`.

```{r fp6p.1-pwc}
plot(pairs(pwc_lm1))
```

```{r}
(cm1_moy <- summarySE(df1, 
                     measurevar = "nt6p", 
                     groupvars = "methode") %>% 
   data.table::setorder(-nt6p))
```

```{r}
(cm1_moy <- cm1_moy %>% mutate(groups = c("a", "a", "a", "a")))
```

=> Du moment où cette méthode ici est faite à la main, très facile de se tromper. Toujours se référer à la figure et au tableau des contrastes.

Sous forme graphique ...

```{r fp6p.1-barplot}
ggplot(data = cm1_moy, mapping = aes(x = methode, y = nt6p)) +
  geom_bar(stat = "identity", color = "blue", fill = "grey", width = 0.5) +
  #geom_errorbar(aes(ymin = nt6p - ci, ymax = nt6p + ci), width =.1) +
  geom_text(aes(label = groups), vjust = -0.5, size = 4) +
  #ylim(0, 13) +
  xlab("Méthodes") + ylab("Nombre de feuilles avec plus de 6 trous") +
  #theme(axis.text.x = element_text(angle = 45, color = "black", vjust = 1, hjust = 1)) +
  theme_bw()
```


### Séance 2 (2è semaine de mesure)

#### Le modèle

```{r}
df2 <- df %>% filter(seance == "Semaine 2")

(df2_out <- df2 %>%
  identify_outliers(nt6p))
```


```{r}
lm2 <- glm(nt6p ~ methode, data = df2, family = poisson)
Anova(lm2)
```

La p-value < 0.01 => différence très significative entre les effets de certaines méthodes de contrôle sur le Nombre de feuilles avec plus de 6 trous, à la Semaine 2.


#### Comparaisons par paires

```{r}
pwc_lm2 = emmeans(lm2, ~ methode)
(cm2 <- pairs(pwc_lm2) %>% as_tibble() %>% 
    mutate(no_contrast = c("Contraste 1", "Contraste 2", "Contraste 3", "Contraste 4", "Contraste 5", "Contraste 6")))
```

Cette classification établie une différence significative entre les effets pour les contrastes 3, 4 et 6.

```{r fp6p.2-pwc}
plot(pairs(pwc_lm2))
```

Moyennes et cart-types et ajout d'une colonne à la main pour constituer les groupes.

```{r}
(cm2_moy <- summarySE(df2, 
                     measurevar = "nt6p", 
                     groupvars = "methode") %>% 
   data.table::setorder(-nt6p))
```

```{r}
(cm2_moy <- cm2_moy %>% mutate(groups = c("a", "ab", "bc", "c")))
```

Sous forme graphique ...

```{r fp6p.2-barplot}
ggplot(data = cm2_moy, mapping = aes(x = methode, y = nt6p)) +
  geom_bar(stat = "identity", color = "blue", fill = "grey", width = 0.5) +
  #geom_errorbar(aes(ymin = nt6p - ci, ymax = nt6p + ci), width =.1) +
  geom_text(aes(label = groups), vjust = -0.5, size = 4) +
  #ylim(0, 13) +
  xlab("Méthodes") + ylab("Nombre de feuilles avec plus de 6 trous") +
  #theme(axis.text.x = element_text(angle = 45, color = "black", vjust = 1, hjust = 1)) +
  theme_bw()
```


### Séance 3 (3è semaine de mesure)

#### Le modèle

```{r}
df3 <- df %>% filter(seance == "Semaine 3")

(df3_out <- df3 %>%
  identify_outliers(nt6p))
```

=> Pas d'observation supposée extrême.

```{r}
lm3 <- glm(nt6p ~ methode, data = df3, family = poisson)
Anova(lm3)
```

La p-value < 0.01 => différence très significative entre les effets de certaines méthodes de contrôle sur le Nombre de feuilles avec plus de 6 trous à la Semaine 3.


#### Comparaisons par paires

```{r}
pwc_lm3 = emmeans(lm3, ~ methode)
(cm3 <- pairs(pwc_lm3) %>% as_tibble() %>% 
    mutate(no_contrast = c("Contraste 1", "Contraste 2", "Contraste 3", "Contraste 4", "Contraste 5", "Contraste 6")))
```

Différence significative pour les contrastes 2 et 3.

```{r fp6p.3-pwc}
plot(pairs(pwc_lm3))
```

Moyennes et cart-type et ajout d'une colonne à la main pour constituer les groupes.

```{r}
(cm3_moy <- summarySE(df3, 
                     measurevar = "nt6p", 
                     groupvars = "methode") %>% 
   data.table::setorder(-nt6p))
```

```{r}
(cm3_moy <- cm3_moy %>% mutate(groups = c("a", "bc", "bc", "c")))
```

Sous forme graphique ...

```{r fp6p.3-barplot}
ggplot(data = cm3_moy, mapping = aes(x = methode, y = nt6p)) +
  geom_bar(stat = "identity", color = "blue", fill = "grey", width = 0.5) +
  #geom_errorbar(aes(ymin = nt6p - ci, ymax = nt6p + ci), width =.1) +
  geom_text(aes(label = groups), vjust = -0.5, size = 4) +
  #ylim(0, 13) +
  xlab("Méthodes") + ylab("Nombre de feuilles avec plus de 6 trous") +
  #theme(axis.text.x = element_text(angle = 45, color = "black", vjust = 1, hjust = 1)) +
  theme_bw()
```



### Séance 4 (4è semaine de mesure)

#### Le modèle

```{r}
df4 <- df %>% filter(seance == "Semaine 4")

(df4_out <- df4 %>%
  identify_outliers(nt6p))
```

=> Pas d'observation supposée aberrante.

```{r}
lm4 <- glm(nt6p ~ methode, data = df4, family = poisson)
Anova(lm4)
```

La p-value < 0.05 => différence significative entre les effets de certaines méthodes de contrôle sur le Nombre de feuilles avec plus de 6 trous à la Semaine 4.


#### Comparaisons par paires

```{r}
pwc_lm4 = emmeans(lm4, ~ methode)
(cm4 <- pairs(pwc_lm4) %>% as_tibble() %>% 
    mutate(no_contrast = c("Contraste 1", "Contraste 2", "Contraste 3", "Contraste 4", "Contraste 5", "Contraste 6")))
```

Pourtant pas de contrastes différents identifiés. => se fier aux résultats des comparaisons multiples ...

=> La méthode de Tukey `pairwise_t_test()` ne converge pas : `Error in t.test.default(x = numeric(0), y = numeric(0), paired = TRUE) : not enough 'x' observations`.


```{r}
plot(pairs(pwc_lm4))
```

Moyennes et cart-type et ajout d'une colonne à la main pour constituer les groupes (ici on attribue la même lettre).

```{r}
(cm4_moy <- summarySE(df4, 
                     measurevar = "nt6p", 
                     groupvars = "methode") %>% 
   data.table::setorder(-nt6p))
```

```{r}
(cm4_moy <- cm4_moy %>% mutate(groups = c("a", "a", "a", "a")))
```

Sous forme graphique ...

```{r fp6p.4-barplot}
ggplot(data = cm4_moy, mapping = aes(x = methode, y = nt6p)) +
  geom_bar(stat = "identity", color = "blue", fill = "grey", width = 0.5) +
  geom_text(aes(label = groups), vjust = -0.5, size = 4) +
  xlab("Méthodes") + ylab("Nombre de feuilles avec plus de 6 trous") +
  theme_bw()
```



## Évolution du Nombre de feuilles avec plus de 6 trous selon la méthode au cours du temps

### Sommaire

```{r}
df_ic <- summarySE(df, 
                   measurevar = "nt6p", 
                   groupvars = c("seance", "methode"),
                   na.rm = TRUE)

df_ic
```


### Visualisation

```{r fp6p.-temps-evo}
ggplot(df_ic, aes(x = seance, y = nt6p, colour = methode, group = methode)) + 
  geom_line(size = 1) +
  geom_point(size = 2) +
  ylab("Nombre de feuilles avec plus de 6 trous") +
  theme_bw()
```

Tendance difficile à exploiter.

Nous savons par les analyses pour chaque seance plus haut, que

- Semaine 1 : p-value < 0.05 mais pas de contrastes différents !
- Semaine 2 : différences d'effet
- Semaine 3 : différences d'effet
- Semaine 4 : p-value < 0.05 mais pas de contrastes différents !


Puisque les données ne répondent pas aux conditions pour évaluer les effets des méthodes au cours du temps, on négligera l'effet des méthodes pour évaluer globalement l'effet du temps.

> **On pourrait se demander si les nombres de feuilles perforées portant plus de 6 trous, comptées sur l'ensemble des méthodes, sont significativement différents d'une seance à l'autre (c'est-à-dire avec le temps)**.

### Effet du temps

#### boxplots, facteur temps

```{r fp6p.-temps-boxplot}
bxp <- ggplot(df, aes(x = seance, y = nt6p)) +
  geom_boxplot()
bxp
```

#### Valeurs aberrantes, facteur temps

```{r}
df <- df %>% mutate(id2 = 1:nrow(.), .before = 1)
df_out <- df %>%
  group_by(seance) %>%
  identify_outliers(nt6p) %>% 
  select(id2, seance, bloc, methode, is.outlier, is.extreme)
df_out
```

=> 1 observation classée aberrantes pour la Semaine 3 mais pas extrême. Pas exclue.

```{r}
#df <- df %>% filter(id2 != ...)
```


#### Homogénéité des variances et ANOVA, facteur temps

Les autres conditions ont déjà été vérifiées.

```{r message = FALSE, warning = FALSE}
lm <- anova_test(data = df,
                 dv = nt6p,        # dependant variable, num
                 wid = id,        # identificateur de cas/échantillon (facteur)
                 within = seance) # facteur de groupement intra-sujets

get_anova_table(lm)
```

=> différence entre certaines semaines.

#### Comparaisons par paires, facteur temps

```{r}
lmo <- lm(nt6p ~ seance, data = df)
pwc_lmo = emmeans::emmeans(lmo, ~ seance)
(cmo <- pairs(pwc_lmo) %>% as_tibble() %>% 
    mutate(no_contrast = c("Contraste 1", "Contraste 2", "Contraste 3", "Contraste 4", "Contraste 5", "Contraste 6")))
```

=> Contrate 1 pour cette méthode.

```{r}
tph <- df %>%
  pairwise_t_test(nt6p ~ seance, 
                  paired = TRUE,
                  p.adjust.method = "bonferroni")

tph %>% 
  select(group1, group2, p, p.adj, p.adj.signif)
```

=> Contraste 2 pour cette méthode.

=> C'est la p-value qui nous intéresse et elle est < 0.05 pour un contrate.

#### Boxplots avec p-values

```{r fp6p.-temps-pwc, message = FALSE, warning = FALSE}
tph <- tph %>% add_xy_position(x = "seance")

ggboxplot(df, x = "seance", y = "nt6p") + 
  stat_pvalue_manual(tph) +
  labs(subtitle = get_test_label(lm, detailed = TRUE), 
       caption = get_pwc_label(tph))
```




