
# Perforation, plus de 6 trous

Évaluer si le Nombre de feuilles perforées **comptant plus de 6 trous**, diffèrent significativement selon la méthode de contrôle appliquée.

Jeu de données `kam.csv` qui contient différentes mesures dont les nombres de feuilles perforées **portant plus de 6 trous**, comptés en 4 séances.

On pourrait également évaluer si les différentes méthodes ont des intensités d'attaques de ce type, significativement différentes avec le temps. On comparera les effets des méthodes séance par séance, puis à l'aide d'une figure on appréciera s'il y a une évolution en fonction du temps.


```{r message=FALSE, warning=FALSE, echo=FALSE}
library("ggpubr")
library("agricolae")
library("car")
library("rstatix")
library("Rmisc")
library("emmeans")
library("multcomp")
library("tidyverse")
```

## Les données

```{r message = FALSE, warning = FALSE}
df <- read_csv("data/kam.csv")
df <- df %>% 
  mutate(id = rep(1:8, 4), .before = 1, seance = factor(seance), 
         methode = factor(methode, levels = c("Temoin", "Filet-anti-insectes",
                                              "Lutte-mecanique", "Cigogne-50-EC"))) %>% 
  select(id, seance, bloc, methode, nt6p)
```

Le tableau est déjà structuré en format long en Excel. J'ai ajouté un identifiant (`id`) pour les échantillons des semaines.

## Visualisation boxplots

```{r fp6p.-boxplot}
bxp <- ggplot(df, aes(x = methode, y = nt6p, fill = methode)) +
  geom_boxplot() +
  facet_grid(seance ~ .) +
  ylab("Nombre de feuilles avec plus de 6 trous") +
  theme_bw()
bxp
```

Il y a des variations notables entre les méthodes et également d'une seance à l'autre.

## Détection des observations aberrantes extrêmes

```{r}
df_out <- df %>%
  group_by(seance, methode) %>%
  identify_outliers(nt6p)
df_out
```

=> Pas d'observation aberrante extrême pour toutes les semaines.


## L'ANOVA

### Séance 1 (1ère semaine de mesure)

#### Le modèle

```{r}
df1 <- df %>% filter(seance == "Semaine 1")
lm1 <- glm(nt6p ~ methode, data = df1, family = poisson)
Anova(lm1)
```

La p-value < 0.05 => différence significative entre les effets de certaines méthodes de contrôle sur le Nombre de feuilles avec plus de 6 trous, la Semaine 1.


#### Comparaisons par paires

```{r}
pwc_lm1 = emmeans(lm1, ~ methode)
cm1 <- pairs(pwc_lm1) %>% as_tibble() %>% 
    mutate(no_contrast = c("Contraste 1", "Contraste 2", "Contraste 3", 
                           "Contraste 4", "Contraste 5", "Contraste 6"))
cm1 %>% select(no_contrast, contrast, p.value)
```

=> Pas de contrastes différents déterminés en contradiction avec le test du Chi-2. 

Selon [**ce poste consulté en ligne**](https://help.xlstat.com/s/article/comment-interpreter-des-resultats-contradictoires-entre-une-anova-et-des-tests-de-comparaisons-multiples?language=fr), ce genre de situations peuvent se présenter lorsque les échantillons (groupes) sont de petite taille. La puissance statistique du test de comparaisons multiples n’est donc pas assez élevée pour détecter des différences significatives. En général, il faut se fier aux résultats des comparaisons multiples.

Ici particulièrement, une des conditions d'application du Chi-2, à savoir l'absence de zéro n'est pas remplie. La lutte mécanique compte 0 perforations pour les 2 blocs.

=> La méthode de Tukey `pairwise_t_test()` ne converge pas : `Error in t.test.default(x = numeric(0), y = numeric(0), paired = TRUE) : not enough 'x' observations`.

```{r fp6p.1-pwc}
plot(pairs(pwc_lm1))
```

```{r}
(cm1_moy <- summarySE(df1, measurevar = "nt6p", groupvars = "methode") %>% 
   data.table::setorder(nt6p) %>% 
   mutate(groups = cld(pwc_lm1, alpha = 0.05, Letters = LETTERS)$.group))
```

Sous forme graphique ...

```{r fp6p.1-barplot}
ggplot(data = cm1_moy, mapping = aes(x = methode, y = nt6p)) +
  geom_bar(stat = "identity", color = "blue", fill = "grey", width = 0.5) +
  geom_text(aes(label = groups), vjust = -0.5, size = 4) +
  ylim(0, 4) +
  xlab("Méthode") + ylab("Nombre de feuilles avec plus de 6 trous") +
  theme_bw()
```


### Séance 2 (2è semaine de mesure)

#### Le modèle

```{r}
df2 <- df %>% filter(seance == "Semaine 2")
```


```{r}
lm2 <- glm(nt6p ~ methode, data = df2, family = poisson)
Anova(lm2)
```

La p-value < 0.01 => différence très significative entre les effets de certaines méthodes de contrôle sur le Nombre de feuilles avec plus de 6 trous, la Semaine 2.


#### Comparaisons par paires

```{r}
pwc_lm2 = emmeans(lm2, ~ methode)
cm2 <- pairs(pwc_lm2) %>% as_tibble() %>% 
    mutate(no_contrast = c("Contraste 1", "Contraste 2", "Contraste 3", 
                           "Contraste 4", "Contraste 5", "Contraste 6"))
cm2 %>% select(no_contrast, contrast, p.value)
```

Cette classification établie une différence significative entre les effets pour les contrastes 3, 4 et 6.

```{r fp6p.2-pwc}
plot(pairs(pwc_lm2))
```


```{r}
(cm2_moy <- summarySE(df2, measurevar = "nt6p", groupvars = "methode") %>% 
   data.table::setorder(nt6p) %>% 
   mutate(groups = cld(pwc_lm2, alpha = 0.05, Letters = LETTERS)$.group))
```


Sous forme graphique ...

```{r fp6p.2-barplot}
ggplot(data = cm2_moy, mapping = aes(x = methode, y = nt6p)) +
  geom_bar(stat = "identity", color = "blue", fill = "grey", width = 0.5) +
  geom_text(aes(label = groups), vjust = -0.5, size = 4) +
  ylim(0, 16) +
  xlab("Méthode") + ylab("Nombre de feuilles avec plus de 6 trous") +
  theme_bw()
```


### Séance 3 (3è semaine de mesure)

#### Le modèle

```{r}
df3 <- df %>% filter(seance == "Semaine 3")
```


```{r}
lm3 <- glm(nt6p ~ methode, data = df3, family = poisson)
Anova(lm3)
```

La p-value < 0.01 => différence très significative entre les effets de certaines méthodes de contrôle sur le Nombre de feuilles avec plus de 6 trous la Semaine 3.


#### Comparaisons par paires

```{r}
pwc_lm3 = emmeans(lm3, ~ methode)
cm3 <- pairs(pwc_lm3) %>% as_tibble() %>% 
    mutate(no_contrast = c("Contraste 1", "Contraste 2", "Contraste 3", 
                           "Contraste 4", "Contraste 5", "Contraste 6"))
cm3 %>% select(no_contrast, contrast, p.value)
```

Différence significative pour les contrastes 2 et 3.

```{r fp6p.3-pwc}
plot(pairs(pwc_lm3))
```


```{r}
(cm3_moy <- summarySE(df3, measurevar = "nt6p", groupvars = "methode") %>% 
   data.table::setorder(nt6p) %>% 
   mutate(groups = cld(pwc_lm3, alpha = 0.05, Letters = LETTERS)$.group))
```


Sous forme graphique ...

```{r fp6p.3-barplot}
ggplot(data = cm3_moy, mapping = aes(x = methode, y = nt6p)) +
  geom_bar(stat = "identity", color = "blue", fill = "grey", width = 0.5) +
  geom_text(aes(label = groups), vjust = -0.5, size = 4) +
  ylim(0, 15) +
  xlab("Méthode") + ylab("Nombre de feuilles avec plus de 6 trous") +
  theme_bw()
```



### Séance 4 (4è semaine de mesure)

#### Le modèle

```{r}
df4 <- df %>% filter(seance == "Semaine 4")
```


```{r}
lm4 <- glm(nt6p ~ methode, data = df4, family = poisson)
Anova(lm4)
```

La p-value < 0.05 => différence significative entre les effets de certaines méthodes de contrôle sur le Nombre de feuilles avec plus de 6 trous la Semaine 4.


#### Comparaisons par paires

```{r}
pwc_lm4 = emmeans(lm4, ~ methode)
cm4 <- pairs(pwc_lm4) %>% as_tibble() %>% 
    mutate(no_contrast = c("Contraste 1", "Contraste 2", "Contraste 3", 
                           "Contraste 4", "Contraste 5", "Contraste 6"))
cm4 %>% select(no_contrast, contrast, p.value)
```

Pourtant pas de contrastes différents identifiés. => se fier aux résultats des comparaisons multiples ...

=> La méthode de Tukey `pairwise_t_test()` ne converge pas : `Error in t.test.default(x = numeric(0), y = numeric(0), paired = TRUE) : not enough 'x' observations`.


```{r}
plot(pairs(pwc_lm4))
```


```{r}
(cm4_moy <- summarySE(df4, measurevar = "nt6p", groupvars = "methode") %>% 
   data.table::setorder(nt6p) %>% 
   mutate(groups = cld(pwc_lm4, alpha = 0.05, Letters = LETTERS)$.group))
```


Sous forme graphique ...

```{r fp6p.4-barplot}
ggplot(data = cm4_moy, mapping = aes(x = methode, y = nt6p)) +
  geom_bar(stat = "identity", color = "blue", fill = "grey", width = 0.5) +
  geom_text(aes(label = groups), vjust = -0.5, size = 4) +
  ylim(0, 9) +
  xlab("Méthode") + ylab("Nombre de feuilles avec plus de 6 trous") +
  theme_bw()
```

On obtient des groupes différents seulement en aumentant alpha à 20%.

## Évolution du Nombre de feuilles avec plus de 6 trous au cours du temps

### Sommaire

```{r}
(df_ic <- summarySE(df, measurevar = "nt6p", groupvars = c("seance", "methode"), na.rm = TRUE))
```


### Visualisation

```{r fp6p.-temps-evo}
ggplot(df_ic, aes(x = seance, y = nt6p, colour = methode, group = methode)) + 
  geom_line(size = 1) +
  geom_point(size = 2) +
  ylab("Nombre de feuilles avec plus de 6 trous") +
  theme_bw()
```

Tendance difficile à exploiter.

Nous savons par les analyses pour chaque seance plus haut, que

- Semaine 1 : p-value < 0.05 mais pas de contrastes différents, présence de zéro
- Semaine 2 : différences d'effet
- Semaine 3 : différences d'effet
- Semaine 4 : p-value < 0.05 mais pas de contrastes différents, sauf à partir de alpha = 0.2.


Puisque les données ne répondent pas aux conditions pour évaluer les effets des méthodes au cours du temps, on négligera l'effet des méthodes pour évaluer globalement l'effet du temps.

> **On pourrait se demander si les nombres de feuilles perforées portant plus de 6 trous, comptées sur l'ensemble des méthodes, sont significativement différents d'une seance à l'autre (c'est-à-dire avec le temps)**.

### Effet du temps

#### boxplots, facteur temps

```{r fp6p.-temps-boxplot}
bxp <- ggplot(df, aes(x = seance, y = nt6p)) +
  geom_boxplot()
bxp
```

#### Valeurs aberrantes, facteur temps

```{r}
df <- df %>% mutate(id2 = 1:nrow(.), .before = 1)
df_out <- df %>%
  group_by(seance) %>%
  identify_outliers(nt6p) %>% 
  select(id2, seance, bloc, methode, is.outlier, is.extreme)
df_out
```

=> 1 observation classée aberrantes pour la Semaine 3 mais pas extrême. Pas exclue.

```{r}
#df <- df %>% filter(id2 != ...)
```


#### Le modèle ANOVA, facteur temps

```{r}
lm <- glm(nt6p ~ seance, data = df, family = poisson)
Anova(lm)
```

#### Comparaisons par paires, facteur temps

```{r}
lmo <- lm(nt6p ~ seance, data = df)
pwc_lmo = emmeans(lmo, ~ seance)
cmo <- pairs(pwc_lmo) %>% as_tibble() %>% 
    mutate(no_contrast = c("Contraste 1", "Contraste 2", "Contraste 3", 
                           "Contraste 4", "Contraste 5", "Contraste 6"))
cmo %>% select(no_contrast, contrast, p.value)
```

=> différence contraste 1. 


```{r}
(cmo_moy <- summarySE(df, measurevar = "nt6p", groupvars = "seance") %>% 
   data.table::setorder(nt6p) %>% 
   mutate(groups = cld(pwc_lmo, alpha = 0.05, Letters = LETTERS)$.group))
```

Sous forme graphique ...

```{r fat-barplot}
ggplot(data = cmo_moy, mapping = aes(x = seance, y = nt6p)) +
  geom_bar(stat = "identity", color = "blue", fill = "grey", width = 0.5) +
  geom_text(aes(label = groups), vjust = -0.5, size = 4) +
  ylim(0, 10) +
  xlab("Séance") + ylab("Nombre de feuilles avec plus de 6 trous") +
  theme_bw()
```

Ici, ce sont les colonnes `seance`, `nt6p` et `groups` que les étudiants peuvent exploiter pour reproduire ce même graphique en Excel. 





