
# Jaunissement des feuilles

Évaluer si le Nombre de feuilles **jaunies**, sous l'impact "éventuellement" des attaques d'insectes, diffèrent significativement selon la méthode de contrôle appliquée.

Jeu de données `kam.csv` qui contient différentes mesures dont les nombres de feuilles **jaunies**, comptés en 4 séances.

On pourrait également évaluer si les différentes méthodes ont des intensités d'attaques de ce type, significativement différentes avec le temps. On comparera les effets des méthodes semaine par semaine, puis à l'aide d'une figure on appréciera s'il y a une évolution en fonction du temps.


```{r message=FALSE, warning=FALSE, echo=FALSE}
library("ggpubr")
library("agricolae")
library("car")
library("rstatix")
library("Rmisc")
library("emmeans")
library("multcomp")
library("tidyverse")
```

## Les données

```{r message = FALSE, warning = FALSE}
df <- read_csv("data/kam.csv")
df <- df %>% 
  mutate(id = rep(1:8, 4), .before = 1, seance = factor(seance),
         methode = factor(methode, levels = c("Temoin", "Filet-anti-insectes", 
                                              "Lutte-mecanique", "Cigogne-50-EC"))) %>% 
  select(id, seance, bloc, methode, nfj)
```


## Visualisation boxplots

```{r fj-boxplot}
bxp <- ggplot(df, aes(x = methode, y = nfj, fill = methode)) +
  geom_boxplot() +
  facet_grid(seance ~ .) +
  ylab("Nombre de feuilles jaunies") + xlab("Méthode") +
  theme_bw()
bxp
```

Il y a des variations notables entre les méthodes et également d'une seance à l'autre.

## Détection des observations aberrantes extrêmes

```{r}
df_out <- df %>%
  group_by(seance, methode) %>%
  identify_outliers(nfj)
df_out
```

=> Pas d'observation aberrante extrême pour toutes les seances.


## L'ANOVA

### Séance 1 (1ère semaine de mesure)

#### Le modèle

```{r}
df1 <- df %>% filter(seance == "Semaine 1")
lm1 <- glm(nfj ~ methode, data = df1, family = poisson)
Anova(lm1)
```

La p-value < 0.05 => différence significative entre les effets de certaines méthodes de contrôle sur le Nombre de feuilles jaunies, la Semaine 1.


#### Comparaisons par paires

```{r}
pwc_lm1 = emmeans(lm1, ~ methode)
cm1 <- pairs(pwc_lm1) %>% as_tibble() %>% 
    mutate(no_contrast = c("Contraste 1", "Contraste 2", "Contraste 3", 
                           "Contraste 4", "Contraste 5", "Contraste 6"))
cm1 %>% select(no_contrast, contrast, p.value)
```

=> Pas de contrastes différents déterminés. Sauf pour alpha à partir de 0.2.  

=> La Méthode de Tukey `pairwise_t_test()` ne converge pas.


```{r fj1-pwc}
plot(pairs(pwc_lm1))
```

```{r}
(cm1_moy <- summarySE(df1, measurevar = "nfj", groupvars = "methode") %>% 
   data.table::setorder(nfj) %>% 
   mutate(groups = cld(pwc_lm1, alpha = 0.2, Letters = LETTERS)$.group))
```


Sous forme graphique ...

```{r fj1-barplot}
ggplot(data = cm1_moy, mapping = aes(x = methode, y = nfj)) +
  geom_bar(stat = "identity", color = "blue", fill = "grey", width = 0.5) +
  geom_text(aes(label = groups), vjust = -0.5, size = 4) +
  ylim(0, 6) +
  xlab("Méthode") + ylab("Nombre de feuilles jaunies") +
  theme_bw()
```

=> Pour alpha = 20%.

### Séance 2 (2è semaine de mesure)

#### Le modèle

```{r}
df2 <- df %>% filter(seance == "Semaine 2")
```


```{r}
lm2 <- glm(nfj ~ methode, data = df2, family = poisson)
Anova(lm2)
```

La p-value < 0.01 => différence très significative entre les effets de certaines méthodes de contrôle sur le Nombre de feuilles jaunies, la Semaine 2.


#### Comparaisons par paires

```{r}
pwc_lm2 = emmeans(lm2, ~ methode)
cm2 <- pairs(pwc_lm2) %>% as_tibble() %>% 
    mutate(no_contrast = c("Contraste 1", "Contraste 2", "Contraste 3", 
                           "Contraste 4", "Contraste 5", "Contraste 6"))
cm2 %>% select(no_contrast, contrast, p.value)
```

Cette classification établie une différence significative entre les effets pour les contrastes 4 et 6.

```{r fj2-pwc}
plot(pairs(pwc_lm2))
```


```{r}
(cm2_moy <- summarySE(df2, measurevar = "nfj", groupvars = "methode") %>% 
   data.table::setorder(nfj) %>% 
   mutate(groups = cld(pwc_lm2, alpha = 0.05, Letters = LETTERS)$.group))
```


Sous forme graphique ...

```{r fj2-barplot}
ggplot(data = cm2_moy, mapping = aes(x = methode, y = nfj)) +
  geom_bar(stat = "identity", color = "blue", fill = "grey", width = 0.5) +
  geom_text(aes(label = groups), vjust = -0.5, size = 4) +
  ylim(0, 11) +
  xlab("Méthode") + ylab("Nombre de feuilles jaunies") +
  theme_bw()
```


### Séance 3 (3è semaine de mesure)

#### Le modèle

```{r}
df3 <- df %>% filter(seance == "Semaine 3")
```


```{r}
lm3 <- glm(nfj ~ methode, data = df3, family = quasipoisson)
Anova(lm3)
```

La p-value < 0.05 => différence significative entre les effets des méthodes de contrôle sur le Nombre de feuilles jaunies la Semaine 3.


#### Comparaisons par paires

```{r}
pwc_lm3 = emmeans(lm3, ~ methode)
cm3 <- pairs(pwc_lm3) %>% as_tibble() %>% 
    mutate(no_contrast = c("Contraste 1", "Contraste 2", "Contraste 3", 
                           "Contraste 4", "Contraste 5", "Contraste 6"))
cm3 %>% select(no_contrast, contrast, p.value)
```

=> Pas de contrastes différents.

```{r fj3-pwc}
plot(pairs(pwc_lm3))
```


```{r}
(cm3_moy <- summarySE(df3, measurevar = "nfj", groupvars = "methode") %>% 
   data.table::setorder(nfj) %>% 
   mutate(groups = cld(pwc_lm3, alpha = 0.05, Letters = LETTERS)$.group))
```


Sous forme graphique ...

```{r fj3-barplot}
ggplot(data = cm3_moy, mapping = aes(x = methode, y = nfj)) +
  geom_bar(stat = "identity", color = "blue", fill = "grey", width = 0.5) +
  geom_text(aes(label = groups), vjust = -0.5, size = 4) +
  ylim(0, 11) +
  xlab("Méthode") + ylab("Nombre de feuilles jaunies") +
  theme_bw()
```


### Séance 4 (4è semaine de mesure)

#### Le modèle

```{r}
df4 <- df %>% filter(seance == "Semaine 4")
```


```{r}
lm4 <- glm(nfj ~ methode, data = df4, family = poisson)
Anova(lm4)
```

La p-value > 0.05 => pas de différence significative entre les effets des méthodes de contrôle sur le Nombre de feuilles jaunies à la Semaine 4.


#### Comparaisons par paires

```{r}
pwc_lm4 = emmeans(lm4, ~ methode)
cm4 <- pairs(pwc_lm4) %>% as_tibble() %>% 
    mutate(no_contrast = c("Contraste 1", "Contraste 2", "Contraste 3", 
                           "Contraste 4", "Contraste 5", "Contraste 6"))
cm4 %>% select(no_contrast, contrast, p.value)
```


```{r}
plot(pairs(pwc_lm4))
```

Moyennes et cart-type et ajout d'une colonne à la main pour constituer les groupes (ici on attribue la même lettre).

```{r}
(cm4_moy <- summarySE(df4, measurevar = "nfj", groupvars = "methode") %>% 
   data.table::setorder(nfj) %>% 
   mutate(groups = cld(pwc_lm4, alpha = 0.05, Letters = LETTERS)$.group))
```


Sous forme graphique ...

```{r fj4-barplot}
ggplot(data = cm4_moy, mapping = aes(x = methode, y = nfj)) +
  geom_bar(stat = "identity", color = "blue", fill = "grey", width = 0.5) +
  geom_text(aes(label = groups), vjust = -0.5, size = 4) +
  xlab("Méthode") + ylab("Nombre de feuilles jaunies") +
  theme_bw()
```


## Évolution du Nombre de feuilles jaunies au cours du temps

### Sommaire

```{r}
(df_ic <- summarySE(df, measurevar = "nfj", groupvars = c("seance", "methode"),  na.rm = TRUE))
```


### Visualisation

```{r fj-temps-evo}
ggplot(df_ic, aes(x = seance, y = nfj, colour = methode, group = methode)) + 
  geom_line(size = 1) +
  geom_point(size = 2) +
  ylab("Nombre de feuilles jaunies") +
  theme_bw()
```

Tendance difficile à exploiter.

Nous savons par les analyses pour chaque seance plus haut, que

- Semaine 1 : p-value < 0.05 mais pas de contrastes différents, sauf pour alpha à partir de 0.2
- Semaine 2 : différences d'effet
- Semaine 3 : différences d'effet
- Semaine 4 : pas de différences d'effet


Puisque les données ne répondent pas aux conditions pour évaluer les effets des méthodes au cours du temps, on négligera l'effet des méthodes pour évaluer globalement l'effet du temps.

> **On pourrait se demander si les nombres de feuilles jaunies, comptés sur l'ensemble des méthodes, sont significativement différents d'une seance à l'autre (c'est-à-dire avec le temps)**.

### Effet du temps

#### boxplots, facteur temps

```{r fj-temps-boxplot}
bxp <- ggplot(df, aes(x = seance, y = nfj)) +
  geom_boxplot()
bxp
```

#### Valeurs aberrantes, facteur temps

```{r}
df <- df %>% mutate(id2 = 1:nrow(.), .before = 1)
df_out <- df %>%
  group_by(seance) %>%
  identify_outliers(nfj) %>% 
  select(id2, seance, bloc, methode, is.outlier, is.extreme)
df_out
```

=> Pas d'observation extrême.

```{r}
#df <- df %>% filter(id2 != ...)
```


#### Le modèle ANOVA, facteur temps

```{r}
lm <- glm(nfj ~ seance, data = df, family = poisson)
Anova(lm)
```

#### Comparaisons par paires, facteur temps

```{r}
lmo <- lm(nfj ~ seance, data = df)
pwc_lmo = emmeans(lmo, ~ seance)
cmo <- pairs(pwc_lmo) %>% as_tibble() %>% 
    mutate(no_contrast = c("Contraste 1", "Contraste 2", "Contraste 3", 
                           "Contraste 4", "Contraste 5", "Contraste 6"))
cmo %>% select(no_contrast, contrast, p.value)
```

=> différence contraste 2. 


```{r}
(cmo_moy <- summarySE(df, measurevar = "nfj", groupvars = "seance") %>% 
   data.table::setorder(nfj) %>% 
   mutate(groups = cld(pwc_lmo, alpha = 0.05, Letters = LETTERS)$.group))
```

Sous forme graphique ...

```{r fat-barplot}
ggplot(data = cmo_moy, mapping = aes(x = seance, y = nfj)) +
  geom_bar(stat = "identity", color = "blue", fill = "grey", width = 0.5) +
  geom_text(aes(label = groups), vjust = -0.5, size = 4) +
  ylim(0, 10) +
  xlab("Séance") + ylab("Nombre de feuilles Jaunies") +
  theme_bw()
```




