
# Jaunissement et perforation


Évaluer si le Nombre de feuilles **jaunies et perforées**, sous l'impact "éventuellement" des attaques d'insectes, diffèrent significativement selon la méthode de contrôle appliquée.

Jeu de données `kam.csv` qui contient différentes mesures dont les nombres de feuilles **jaunies et perforées**, comptés en 4 séances.

On pourrait également évaluer si les différentes méthodes ont des intensités d'attaques de ce type, significativement différentes avec le temps. On comparera les effets des méthodes séance par séance, puis à l'aide d'une figure on appréciera s'il y a une évolution en fonction du temps.


```{r message=FALSE, warning=FALSE, echo=FALSE}
library("ggpubr")
library("agricolae")
library("car")
library("rstatix")
library("Rmisc")
library("emmeans")
library("multcomp")
library("tidyverse")
```

## Les données

```{r message = FALSE, warning = FALSE}
df <- read_csv("data/kam.csv")
df <- df %>% 
  mutate(id = rep(1:8, 4), .before = 1, seance = factor(seance),
         methode = factor(methode, levels = c("Temoin", "Filet-anti-insectes", 
                                              "Lutte-mecanique", "Cigogne-50-EC"))) %>% 
  select(id, seance, bloc, methode, nfjp)
```


## Visualisation boxplots

```{r fjp-boxplot}
bxp <- ggplot(df, aes(x = methode, y = nfjp, fill = methode)) +
  geom_boxplot() +
  facet_grid(seance ~ .) +
  ylab("Nombre de feuilles jaunies et perforées") + xlab("Méthode") +
  theme_bw()
bxp
```

Il y a des variations notables entre les méthodes et également d'une seance à l'autre.

## Détection des observations aberrantes extrêmes

```{r}
df_out <- df %>%
  group_by(seance, methode) %>%
  identify_outliers(nfjp)
df_out
```

=> Pas d'observation aberrante extrême pour toutes les seances.


## L'ANOVA

### Séance 1 (1ère semaine de mesure)

#### Le modèle

```{r}
df1 <- df %>% filter(seance == "Semaine 1")
lm1 <- glm(nfjp ~ methode, data = df1, family = poisson)
Anova(lm1)
```

La p-value < 0.01 => différence très significative entre les effets de certaines méthodes de contrôle sur le Nombre de feuilles jaunies et perforées, la Semaine 1. Mais Chi-2 pas adéquat ici car il ya un zéro !


#### Comparaisons par paires

```{r}
pwc_lm1 = emmeans(lm1, ~ methode)
cm1 <- pairs(pwc_lm1) %>% as_tibble() %>% 
    mutate(no_contrast = c("Contraste 1", "Contraste 2", "Contraste 3", 
                           "Contraste 4", "Contraste 5", "Contraste 6"))
cm1 %>% select(no_contrast, contrast, p.value) 
```

=> Pas de contrastes différents déterminés. Ici Chi-2 pas adéquat car présence de zéros.

=> Méthode de Tukey ci-dessous, même résultat. Pas de différences.

```{r}
tph1 <- df1 %>%
  pairwise_t_test(nfjp ~ methode, 
                  paired = TRUE,
                  p.adjust.method = "bonferroni")

tph1 %>% 
  select(group1, group2, p, p.adj, p.adj.signif)
```


```{r fjp1-pwc}
plot(pairs(pwc_lm1))
```

```{r}
(cm1_moy <- summarySE(df1, measurevar = "nfjp", groupvars = "methode") %>% 
   data.table::setorder(nfjp) %>% 
   mutate(groups = cld(pwc_lm1, alpha = 0.05, Letters = LETTERS)$.group))
```

Sous forme graphique ...

```{r fjp1-barplot}
ggplot(data = cm1_moy, mapping = aes(x = methode, y = nfjp)) +
  geom_bar(stat = "identity", color = "blue", fill = "grey", width = 0.5) +
  geom_text(aes(label = groups), vjust = -0.5, size = 4) +
  ylim(0, 5) +
  xlab("Méthode") + ylab("Nombre de feuilles jaunies et perforées") +
  theme_bw()
```


### Séance 2 (2è semaine de mesure)

#### Le modèle

```{r}
df2 <- df %>% filter(seance == "Semaine 2")
```


```{r}
lm2 <- glm(nfjp ~ methode, data = df2, family = poisson)
Anova(lm2)
```

La p-value < 0.01 => différence très significative entre les effets de certaines méthodes de contrôle sur le Nombre de feuilles jaunies et perforées, la Semaine 2.


#### Comparaisons par paires

```{r}
pwc_lm2 = emmeans(lm2, ~ methode)
cm2 <- pairs(pwc_lm2) %>% as_tibble() %>% 
    mutate(no_contrast = c("Contraste 1", "Contraste 2", "Contraste 3", 
                           "Contraste 4", "Contraste 5", "Contraste 6"))
cm2 %>% select(no_contrast, contrast, p.value)
```

Cette classification établie une différence significative entre les effets pour les contrastes 3 et 6.

```{r fjp2-pwc}
plot(pairs(pwc_lm2))
```

Moyennes et cart-types et ajout d'une colonne à la main pour constituer les groupes.

```{r}
(cm2_moy <- summarySE(df2, measurevar = "nfjp", groupvars = "methode") %>% 
   data.table::setorder(nfjp) %>% 
   mutate(groups = cld(pwc_lm2, alpha = 0.05, Letters = LETTERS)$.group))
```

Sous forme graphique ...

```{r fjp2-barplot}
ggplot(data = cm2_moy, mapping = aes(x = methode, y = nfjp)) +
  geom_bar(stat = "identity", color = "blue", fill = "grey", width = 0.5) +
  geom_text(aes(label = groups), vjust = -0.5, size = 4) +
  ylim(0, 15) +
  xlab("Méthode") + ylab("Nombre de feuilles jaunies et perforées") +
  theme_bw()
```


### Séance 3 (3è semaine de mesure)

#### Le modèle

```{r}
df3 <- df %>% filter(seance == "Semaine 3")
```


```{r}
lm3 <- glm(nfjp ~ methode, data = df3, family = poisson)
Anova(lm3)
```

La p-value < 0.05 => différence significative entre les effets de certaines méthodes de contrôle sur le Nombre de feuilles jaunies et perforées la Semaine 3.


#### Comparaisons par paires

```{r}
pwc_lm3 = emmeans(lm3, ~ methode)
cm3 <- pairs(pwc_lm3) %>% as_tibble() %>% 
    mutate(no_contrast = c("Contraste 1", "Contraste 2", "Contraste 3", 
                           "Contraste 4", "Contraste 5", "Contraste 6"))
cm3 %>% select(no_contrast, contrast, p.value)
```

=> Pas de contrastes différents. => se fier aux résultats des comparaisons multiples ...
=> Méthode de Tukey ci-dessous, même résultat.

```{r}
tph3 <- df3 %>%
  pairwise_t_test(nfjp ~ methode, 
                  paired = TRUE,
                  p.adjust.method = "bonferroni")

tph3 %>% 
  select(group1, group2, p, p.adj, p.adj.signif)
```

```{r fjp3-pwc}
plot(pairs(pwc_lm3))
```

Moyennes et cart-type et ajout d'une colonne à la main pour constituer les groupes.

```{r}
(cm3_moy <- summarySE(df3, measurevar = "nfjp", groupvars = "methode") %>% 
   data.table::setorder(nfjp) %>% 
   mutate(groups = cld(pwc_lm3, alpha = 0.1, Letters = LETTERS)$.group))
```


Sous forme graphique ...

```{r fjp3-barplot}
ggplot(data = cm3_moy, mapping = aes(x = methode, y = nfjp)) +
  geom_bar(stat = "identity", color = "blue", fill = "grey", width = 0.5) +
  geom_text(aes(label = groups), vjust = -0.5, size = 4) +
  ylim(0, 12) +
  xlab("Méthode") + ylab("Nombre de feuilles jaunies et perforées") +
  theme_bw()
```

=> Différence pour alpha = 10%.

### Séance 4 (4è semaine de mesure)

#### Le modèle

```{r}
df4 <- df %>% filter(seance == "Semaine 4")
```


```{r}
lm4 <- glm(nfjp ~ methode, data = df4, family = poisson)
Anova(lm4)
```

La p-value > 0.05 => pas de différence significative entre les effets des méthodes de contrôle sur le Nombre de feuilles jaunies et perforées à la Semaine 4.


#### Comparaisons par paires

```{r}
pwc_lm4 = emmeans(lm4, ~ methode)
cm4 <- pairs(pwc_lm4) %>% as_tibble() %>% 
    mutate(no_contrast = c("Contraste 1", "Contraste 2", "Contraste 3", 
                           "Contraste 4", "Contraste 5", "Contraste 6"))
cm4 %>% select(no_contrast, contrast, p.value)
```


```{r}
plot(pairs(pwc_lm4))
```


```{r}
(cm4_moy <- summarySE(df4, measurevar = "nfjp", groupvars = "methode") %>% 
   data.table::setorder(nfjp) %>% 
   mutate(groups = cld(pwc_lm4, alpha = 0.05, Letters = LETTERS)$.group))
```

Sous forme graphique ...

```{r fjp4-barplot}
ggplot(data = cm4_moy, mapping = aes(x = methode, y = nfjp)) +
  geom_bar(stat = "identity", color = "blue", fill = "grey", width = 0.5) +
  geom_text(aes(label = groups), vjust = -0.5, size = 4) +
  ylim(0, 8) +
  xlab("Méthode") + ylab("Nombre de feuilles jaunies et perforées") +
  theme_bw()
```



## Évolution du Nombre de feuilles jaunies et perforées au cours du temps

### Sommaire

```{r}
(df_ic <- summarySE(df, measurevar = "nfjp", groupvars = c("seance", "methode"), na.rm = TRUE))
```


### Visualisation

```{r fjp-temps-evo}
ggplot(df_ic, aes(x = seance, y = nfjp, colour = methode, group = methode)) + 
  geom_line(size = 1) +
  geom_point(size = 2) +
  ylab("Nombre de feuilles jaunies et perforées") +
  theme_bw()
```

Tendance difficile à exploiter.

Nous savons par les analyses pour chaque seance plus haut, que

- Semaine 1 : p-value < 0.01 mais pas de contrastes différents ! Présence de zéro.
- Semaine 2 : différences d'effet
- Semaine 3 : p-value < 0.05 mais pas de contrastes différents, sauf pour alpha = 0.1
- Semaine 4 : pas de différences d'effet


Puisque les données ne répondent pas aux conditions pour évaluer les effets des méthodes au cours du temps, on négligera l'effet des méthodes pour évaluer globalement l'effet du temps.

> **On pourrait se demander si les nombres de feuilles jaunies et perforées, comptés sur l'ensemble des méthodes, sont significativement différents d'une seance à l'autre (c'est-à-dire avec le temps)**.

### Effet du temps

#### boxplots, facteur temps

```{r fjp-temps-boxplot}
bxp <- ggplot(df, aes(x = seance, y = nfjp)) +
  geom_boxplot()
bxp
```

#### Valeurs aberrantes, facteur temps

```{r}
df <- df %>% mutate(id2 = 1:nrow(.), .before = 1)
df_out <- df %>%
  group_by(seance) %>%
  identify_outliers(nfjp) %>% 
  select(id2, seance, bloc, methode, is.outlier, is.extreme)
df_out
```

=> Pas d'observation extrême.

```{r}
#df <- df %>% filter(id2 != ...)
```


#### Le modèle ANOVA, facteur temps

```{r}
lm <- glm(nfjp ~ seance, data = df, family = poisson)
Anova(lm)
```

#### Comparaisons par paires, facteur temps

```{r}
lmo <- lm(nfjp ~ seance, data = df)
pwc_lmo = emmeans(lmo, ~ seance)
cmo <- pairs(pwc_lmo) %>% as_tibble() %>% 
    mutate(no_contrast = c("Contraste 1", "Contraste 2", "Contraste 3", 
                           "Contraste 4", "Contraste 5", "Contraste 6"))
cmo %>% select(no_contrast, contrast, p.value)
```

=> Pas de différence. 


```{r}
(cmo_moy <- summarySE(df, measurevar = "nfjp", groupvars = "seance") %>% 
   data.table::setorder(nfjp) %>% 
   mutate(groups = cld(pwc_lmo, alpha = 0.05, Letters = LETTERS)$.group))
```

Sous forme graphique ...

```{r fat-barplot}
ggplot(data = cmo_moy, mapping = aes(x = seance, y = nfjp)) +
  geom_bar(stat = "identity", color = "blue", fill = "grey", width = 0.5) +
  geom_text(aes(label = groups), vjust = -0.5, size = 4) +
  ylim(0, 8) +
  xlab("Séance") + ylab("Nombre de feuilles jaunies et perforée") +
  theme_bw()
```







