
# Hauteur des plants

Évaluer si la hauteur des plants diffèrent significativement selon la méthode de contrôle appliquée.

Jeu de données `kam.csv` qui contient différentes mesures dont les Hauteurs des plants (cm) mesurées en 4 séances.

On pourrait également évaluer si les différentes méthodes induisent des hauteurs de plants significativement différentes avec le temps. On comparera les effets des methodes seance par seance, puis à l'aide d'une figure on appréciera s'il y a une évolution en fonction du temps.

> ** La vriable dépendante ici est quantitative, j'ai donc osé appliquer l'ANOVA à 1 facteur en vérifiant que le pseudo-blocage n'a pas eu d'effet.**


```{r message=FALSE, warning=FALSE, echo=FALSE}
library("ggpubr")
library("agricolae")
library("car")
library("rstatix")
library("Rmisc")
library("tidyverse")
library("emmeans")
```

## Les données

```{r message = FALSE, warning = FALSE}
df <- read_csv("data/kam.csv")
df <- df %>% 
  mutate(id = rep(1:8, 4), .before = 1, seance = factor(seance),
         methode = factor(methode), bloc = factor(bloc)) %>% 
  select(id, seance, bloc, methode, haut) %>% 
  mutate(id = factor(id))
```

Le tableau a été préalablement structuré en format long en Excel. J'ai ajouté un identifiant (`id`) pour les échantillons des seances.

```{r message = FALSE, warning = FALSE}
glimpse(df)
```


## Visualisation boxplots

```{r hp-boxplot}
bxp <- ggplot(df, aes(x = methode, y = haut, fill = methode)) +
  geom_boxplot() +
  facet_grid(seance ~ .) +
  ylab("Hauteur des plants - cm") +
  theme_bw()
bxp
```

Il y a des variations notables d'une méthode à l'autre et éventuellement d'une séance à l'autre.

## Détection des valeurs aberrantes extrêmes

```{r}
df_out <- df %>%
  group_by(seance, methode) %>%
  identify_outliers(haut)
df_out
```

=> Pas d'observation aberrante extrême pour toutes les seances.


## Conditions de l'ANOVA

### Normalité

Si les données sont normalement distribuées, la p-value de Shapiro-Wilk doit être supérieure à 0,05 pour chaque méthode.

```{r}
df %>%
  group_by(seance) %>%
  shapiro_test(haut)
```

=> Normalité OK.

Créer des QQ-plots pour chaque point par seance

```{r hp-qqplot, message = FALSE, warning = FALSE}
ggqqplot(df, "haut", facet.by = "seance")
```

Tous les points se situent approximativement le long de la ligne de référence.


### Homogénéité des variances

```{r}
df %>%
  select(seance, methode, haut) %>% 
  group_by(seance) %>%
  levene_test(haut ~ methode)
```

=> Toutes les valeurs p sont < 0.05 => les variances ne sont pas homogènes ! Voyons plus tard avec les résidus ...

Les conditions de la validité d'une ANOVA .... 


## ANOVA

### Séance 1

#### Le modèle

```{r}
df1 <- df %>% filter(seance == "Semaine 1")
lm1 <- lm(haut ~ methode, data = df1)
Anova(lm1)
```

La p-value > 0.05 => pas de différence significative entre les effets des méthodes de contrôle sur le Hauteur des plants - cm à la semaine 1.

```{r}
shapiro_test(residuals(lm1))
```

=> Normalité OK.

```{r}
leveneTest(residuals(lm1) ~ df1$methode)
```

=> Variances non homogènes

=> Alternative Kruskal-Wallis

```{r}
df1 %>% kruskal_test(haut ~ methode)
```

=> Différence non significative entre les effets des méthodes également via la méthode non paramétrique.


#### Comparaisons par paires

=> méthode non paramétrique

```{r}
df1 %>% 
  dunn_test(haut ~ methode, p.adjust.method = "bonferroni") %>% 
  select(group1, group2, p, p.adj, p.adj.signif)# %>% 
  #filter(p.adj.signif != "ns")
```

Supposant les conditions de l'ANOVA valide : (Student - Newman - Keuls).

```{r}
(cm1 <- (SNK.test(lm1, "methode", group = TRUE))$groups %>% 
  mutate(methode = rownames(.)))
```

Moyennes et écart-types, avec les lettres (groupes)

```{r}
(cm1_moy <- summarySE(df1, 
                     measurevar = "haut", 
                     groupvars = "methode") %>% 
  data.table::setorder(-haut)) %>% 
  mutate(groups = cm1$groups)
```


Figure pas forcément nécessaire.

```{r hp1-barplot}
ggplot(data = cm1, mapping = aes(x = methode, y = haut)) +
  geom_bar(stat = "identity", color = "blue", fill = "grey", width = 0.6) +
  geom_text(aes(label = groups), vjust = -0.5, size = 4) +
  xlab("méthodes") + ylab("Hauteur des plants - cm") +
  theme_bw()
```


### Séance 2

#### Le modèle

```{r}
df2 <- df %>% filter(seance == "Semaine 2")

(df2_out <- df2 %>%
  identify_outliers(haut))
```


```{r}
#df2 <- df2 %>% filter(! id %in% df2_out$id)
```


```{r}
lm2 <- lm(haut ~ methode, data = df2)
Anova(lm2)
```

La p-value est > 0.05 => pas de différence significative entre les effets des méthodes.

```{r}
shapiro_test(residuals(lm2))
```

```{r}
leveneTest(residuals(lm2) ~ df2$methode)
```

=> Variances non homogènes

=> Alternative Kruskal-Wallis

```{r}
df2 %>% kruskal_test(haut ~ methode)
```

=> Différence non significative entre les effets des méthodes également via la méthode non paramétrique.


#### Comparaisons par paires

=> méthode non paramétrique

```{r}
df2 %>% 
  dunn_test(haut ~ methode, p.adjust.method = "bonferroni") %>% 
  select(group1, group2, p, p.adj, p.adj.signif)# %>% 
  #filter(p.adj.signif != "ns")
```

Supposant les conditions de l'ANOVA valide : (Student - Newman - Keuls).

```{r}
(cm2 <- (SNK.test(lm2, "methode", group = TRUE))$groups %>% 
  mutate(methode = rownames(.)))
```

Moyennes et écart-types, avec les lettres (groupes)

```{r}
(cm2_moy <- summarySE(df2, 
                     measurevar = "haut", 
                     groupvars = "methode") %>% 
  data.table::setorder(-haut)) %>% 
  mutate(groups = cm2$groups)
```


Visualisation des groupes

```{r hp2-barplot, message = FALSE, warning = FALSE}
ggplot(data = cm2, mapping = aes(x = methode, y = haut)) +
  geom_bar(stat = "identity", color = "blue", fill = "grey", width = 0.6) +
  geom_text(aes(label = groups), vjust = -0.5, size = 4) +
  xlab("méthodes") + ylab("Hauteur des plants - cm") +
  theme_bw()
```


### Séance 3

#### Le modèle

```{r}
df3 <- df %>% filter(seance == "Semaine 3")
lm3 <- lm(haut ~ methode, data = df3)
Anova(lm3)
```

La p-value > 0.05 => pas de différence significative entre les effets des méthodes sur le Hauteur des plants - cm. 

```{r}
shapiro_test(residuals(lm3))
```

=> Normalité Okay.

```{r}
leveneTest(residuals(lm3) ~ df3$methode)
```

=> Variances non homogènes

=> Alternative Kruskal-Wallis

```{r}
df3 %>% kruskal_test(haut ~ methode)
```

=> Différence non significative entre les effets des méthodes également via la méthode non paramétrique.


#### Comparaisons par paires

=> méthode non paramétrique

```{r}
df3 %>% 
  dunn_test(haut ~ methode, p.adjust.method = "bonferroni") %>% 
  select(group1, group2, p, p.adj, p.adj.signif)# %>% 
  #filter(p.adj.signif != "ns")
```

Supposant les conditions de l'ANOVA valide : (Student - Newman - Keuls).

```{r}
(cm3 <- (SNK.test(lm3, "methode", group = TRUE))$groups %>% 
  mutate(methode = rownames(.)))
```

Moyennes et écart-types, avec les lettres (groupes)

```{r}
(cm3_moy <- summarySE(df3, 
                     measurevar = "haut", 
                     groupvars = "methode") %>% 
  data.table::setorder(-haut)) %>% 
  mutate(groups = cm3$groups)
```


Visualisation des groupes

```{r hp3-barplot, message = FALSE, warning = FALSE}
ggplot(data = cm3, mapping = aes(x = methode, y = haut)) +
  geom_bar(stat = "identity", color = "blue", fill = "grey", width = 0.6) +
  geom_text(aes(label = groups), vjust = -0.5, size = 4) +
  xlab("méthodes") + ylab("Hauteur des plants - cm") +
  theme_bw()
```


### Séance 4

#### Le modèle

```{r}
df4 <- df %>% filter(seance == "Semaine 4")
lm4 <- lm(haut ~ methode, data = df4)
Anova(lm4)
```

La p-value < 0.05 => différence significative entre les effets de certaines méthodes de lutte sur le Hauteur des plants - cm, la séance 4.

```{r}
shapiro_test(residuals(lm4))
```

=> Normalité Okay.

```{r}
leveneTest(residuals(lm4) ~ df4$methode)
```

=> Variances non homogènes

=> Alternative Kruskal-Wallis

```{r}
df4 %>% kruskal_test(haut ~ methode)
```

=> Différence non significative entre les effets des méthodes selon la méthode non paramétrique.


#### Comparaisons par paires

=> méthode non paramétrique

```{r}
df4 %>% 
  dunn_test(haut ~ methode, p.adjust.method = "bonferroni") %>% 
  select(group1, group2, p, p.adj, p.adj.signif)# %>% 
  #filter(p.adj.signif != "ns")
```

Supposant les conditions de l'ANOVA valide : (Student - Newman - Keuls).

```{r}
(cm4 <- (SNK.test(lm4, "methode", group = TRUE))$groups %>% 
  mutate(methode = rownames(.)))
```

Moyennes et écart-types, avec les lettres (groupes)

```{r}
(cm4_moy <- summarySE(df4, 
                     measurevar = "haut", 
                     groupvars = "methode") %>% 
  data.table::setorder(-haut)) %>% 
  mutate(groups = cm4$groups)
```


Visualisation des groupes avec ce dernier cas.

```{r hp4-barplot, message = FALSE, warning = FALSE}
ggplot(data = cm4, mapping = aes(x = methode, y = haut)) +
  geom_bar(stat = "identity", color = "blue", fill = "grey", width = 0.6) +
  geom_text(aes(label = groups), vjust = -0.5, size = 4) +
  xlab("méthodes") + ylab("Hauteur des plants - cm") +
  theme_bw()
```



## Évolution des Hauteurs de plants selon la méthode au cours du temps

### Sommaire

```{r}
df_ic <- summarySE(df, 
                   measurevar = "haut", 
                   groupvars = c("seance", "methode"),
                   na.rm = TRUE)

df_ic
```


### Visualisation

```{r hp-temps-evo}
ggplot(df_ic, aes(x = seance, y = haut, colour = methode, group = methode)) + 
  geom_line(size = 1) +
  geom_point(size = 2) +
  ylab("Hauteur des plants - cm") +
  theme_bw()
```

Tendance à la hausse au cours du temps.

Nous savons par les analyses pour chaque seance plus haut, que

- seance 1 : pas de différences signicatives
- seance 2 : pas de différences signicatives
- seance 3 : pas de différences signicatives
- seance 4 : différences signicatives entre les méthodes en supposant les conditions de l'ANOVA valides.


Puisque les données ne répondent pas aux conditions pour évaluer les effets des méthodes au cours du temps, on négligera l'effet des méthodes pour évaluer globalement l'effet du temps.

> **On pourrait se demander si les hauteurs des plants sur l'ensemble des méthodes, sont significativement différentes d'une seance à l'autre (c'est-à-dire avec le temps)**.

### Effet du temps

#### boxplots, facteur temps

```{r hp-temps-boxplot}
bxp <- ggplot(df, aes(x = seance, y = haut)) +
  geom_boxplot() +
  ylab("Hauteur des plants - cm")
bxp
```

#### Valeurs aberrantes, facteur temps

```{r}
df <- df %>% mutate(id2 = 1:nrow(.), .before = 1)
df_out <- df %>%
  group_by(seance) %>%
  identify_outliers(haut) %>% 
  select(id2, seance, bloc, methode, is.outlier, is.extreme)
df_out
```


```{r}
#df <- df %>% filter(id2 != ...)
```


#### Homogénéité des variances et ANOVA, facteur temps

ANOVA avec correction des condition `get_anova_table()`.

```{r message = FALSE, warning = FALSE}
lm <- anova_test(data = df,
                 dv = haut,
                 wid = id,
                 within = seance)

get_anova_table(lm)
```

=> C'est la p-value qui nous intéresse et elle est < 0.01 => différence très significative sur les hauteurs des plants entre certaines séances.


#### Comparaisons par paires, facteur temps

```{r}
tph <- df %>%
  pairwise_t_test(haut ~ seance, 
                  paired = TRUE,
                  p.adjust.method = "bonferroni")

tph %>% 
  select(group1, group2, p, p.adj, p.adj.signif)
```

=> Presque toutes les paires sont significativement différentes.

#### Boxplots avec p-values

```{r hp-temps-pwc, message = FALSE, warning = FALSE}
tph <- tph %>% add_xy_position(x = "seance")

ggboxplot(df, x = "seance", y = "haut") + 
  stat_pvalue_manual(tph) +
  labs(subtitle = get_test_label(lm, detailed = TRUE), 
       caption = get_pwc_label(tph))
```

=> Évidemmenet croissance avec le temps.



