
# Nombre de fruits récoltés

Évaluer si le Nombre total de fruits récoltés `nfruits` diffère significativement selon la méthode de contrôle appliquée.

Jeu de données `diam.csv`.

```{r message=FALSE, warning=FALSE, echo=FALSE}
library("ggpubr")
library("agricolae")
library("car")
library("rstatix")
library("Rmisc")
library("emmeans")
library("multcomp")
library("tidyverse")
```


## Les données

```{r message = FALSE, warning = FALSE}
df <- read_csv("data/diam.csv")
df <- df %>% 
  mutate(id = 1:nrow(.), .before = 1, 
         methode = factor(methode, levels = c("Temoin", "Filet-anti-insectes", 
                                              "Lutte-mecanique", "Cigogne-50-EC"))) %>% 
  select(id, bloc, methode, nfruits)
```


## Visualisation boxplots

```{r nf-boxplot}
bxp <- ggplot(df, aes(x = methode, y = nfruits)) +
  geom_boxplot() +
  ylab("Nombre de fruits récoltés") + xlab("Méthode") +
  theme_bw()
bxp
```

Il y a des différences notables entre les méthodes.

## Détection des observations aberrantes extrêmes

```{r}
df_out <- df %>%
  group_by(methode) %>%
  identify_outliers(nfruits)
df_out
```

=> Pas d'observation aberrante extrême pour toutes les méthodes


## L'ANOVA

### Le modèle chi-2

```{r}
lm <- glm(nfruits ~ methode, data = df, family = quasipoisson)
Anova(lm)
```

La p-value < 0.05 => différence significative entre les effets de certaines méthodes de contrôle sur le Nombre total de fruits récoltés.


### Comparaisons par paires

```{r}
pwc_lm = emmeans(lm, ~ methode)
cm <- pairs(pwc_lm) %>% as_tibble() %>% 
    mutate(no_contrast = c("Contraste 1", "Contraste 2", "Contraste 3", 
                           "Contraste 4", "Contraste 5", "Contraste 6"))
cm %>% select(no_contrast, contrast, p.value) 
```

=> Différence significative pour le contrate 1. 


```{r nf-pwc}
plot(pairs(pwc_lm))
```

```{r}
(cm_moy <- summarySE(df, measurevar = "nfruits", groupvars = "methode") %>% 
   data.table::setorder(nfruits) %>% 
   mutate(groups = cld(pwc_lm, alpha = 0.05, Letters = LETTERS)$.group))
```

Sous forme graphique ...

```{r nf-barplot}
ggplot(data = cm_moy, mapping = aes(x = methode, y = nfruits)) +
  geom_bar(stat = "identity", color = "blue", fill = "grey", width = 0.5) +
  geom_text(aes(label = groups), vjust = -0.5, size = 4) +
  ylim(0, 48) +
  xlab("Méthode") + ylab("Nombre de fruits récoltés") +
  theme_bw()
```

