
# Rendement tomate

Évaluer si les rendements diffèrent significativement selon la méthode de contrôle appliquée.

Jeu de données `diam.csv`.

> **La variable dépendante ici est quantitative, donc traitée comme la hauteur des plants.**


```{r message=FALSE, warning=FALSE, echo=FALSE}
library("ggpubr")
library("agricolae")
library("car")
library("rstatix")
library("Rmisc")
library("emmeans")
library("multcomp")
library("tidyverse")
```

## Les données

```{r message = FALSE, warning = FALSE}
df <- read_csv("data/diam.csv")
df <- df %>% 
  mutate(id = 1:nrow(.), .before = 1, 
         methode = factor(methode, levels = c("Temoin", "Filet-anti-insectes", 
                                              "Lutte-mecanique", "Cigogne-50-EC"))) %>% 
  select(id, bloc, methode, rdt_tha)
```


## Visualisation boxplots

```{r rdt-boxplot}
bxp <- ggplot(df, aes(x = methode, y = rdt_tha)) +
  geom_boxplot() +
  ylab("Rendement (t/ha)") + xlab("Méthode") +
  theme_bw()
bxp
```

Il y a des variations notables d'une méthode à l'autre.

## Détection des valeurs aberrantes extrêmes

```{r}
df_out <- df %>%
  group_by(methode) %>%
  identify_outliers(rdt_tha)
df_out
```

=> Pas d'observation aberrante extrême.


## Conditions de l'ANOVA

### Normalité

Si les données sont normalement distribuées, la p-value de Shapiro-Wilk doit être supérieure à 0,05 pour chaque méthode.

```{r}
df %>%
  shapiro_test(rdt_tha)
```

=> Normalité OK. Visualisation avec le QQ-plot :

```{r rdt-qqplot, message = FALSE, warning = FALSE}
ggqqplot(df, "rdt_tha")
```

Tous les points se situent approximativement le long de la ligne de référence.


### Homogénéité des variances

```{r}
df %>%
   levene_test(rdt_tha ~ methode)
```

=> Toutes les valeurs p sont < 0.05 => les variances ne sont pas homogènes ! On verra de plus près avec les résidus de l'ANOVA.

## ANOVA

### Le modèle

```{r}
lm <- lm(rdt_tha ~ methode, data = df)
Anova(lm)
```

La p-value > 0.05 => pas de différence significative entre les effets des méthodes de contrôle sur le Rendement.

```{r}
shapiro_test(residuals(lm))
```

=> Normalité OK.

```{r}
leveneTest(residuals(lm) ~ df$methode)
```

=> Variances non homogènes

=> Alternative 1 : ANOVA de Welch

```{r}
df %>% welch_anova_test(rdt_tha ~ methode)
```

=> Alternative 2 : Kruskal-Wallis

```{r}
df %>% kruskal_test(rdt_tha ~ methode)
```

=> Différence non significative entre les effets des différentes méthodes de contrôle également avec ces test alternatifs.


#### Comparaisons par paires

=> méthode non paramétrique

```{r}
df %>% 
  dunn_test(rdt_tha ~ methode, p.adjust.method = "bonferroni") %>% 
  select(group1, group2, p, p.adj, p.adj.signif)# %>% 
  #filter(p.adj.signif != "ns")
```

Supposant les conditions de l'ANOVA valide : (Student - Newman - Keuls). Mais ce n'est pas le cas.

```{r}
(cm <- (SNK.test(lm, "methode", group = TRUE))$groups %>% 
  mutate(methode = rownames(.)))
```

Moyennes et écart-types, avec les lettres (groupes)

```{r}
(cm_moy <- summarySE(df, measurevar = "rdt_tha", groupvars = "methode") %>% 
  data.table::setorder(-rdt_tha)) %>% 
  mutate(groups = cm$groups)
```

Figure pas forcément nécessaire.

```{r rdt-barplot}
ggplot(data = cm, mapping = aes(x = methode, y = rdt_tha)) +
  geom_bar(stat = "identity", color = "blue", fill = "grey", width = 0.6) +
  geom_text(aes(label = groups), vjust = -0.5, size = 4) +
  ylim(0,5) +
  xlab("Méthode") + ylab("Rendement (t/ha)") +
  theme_bw()
```

Dans tous les cas, il n'y a pas de différence significative entre les effets des différentes méthodes de contrôle sur le rendement, avec ces données expérimentales.




